---
title: |
  \includegraphics[width=3.8cm]{AM.png}\par\vspace{1em}
  Monitoria 4
author: "Vitor Wilher\\footnote{Bacharel e Mestre em Economia pela UFF, Candidato ao PhD em Economia pela EPGE/FGV. É Especialista em Ciências de Dados e Inteligência Artificial Generativa pela PUC-Rio. Atualmente, exerce a função de Data Tech Lead na Análise Macro (\\url{http://analisemacro.com.br}). Saiba mais em \\url{https://github.com/vitorwilher}.}"
subtitle: |
  Notas de Aula -- Matemática para Doutorado em Economia, EPGE/FGV

  Professora: Silvia Matos
date: ""
---

# Monitoria 4

## Conexão entre Derivada e Integral

Dois conceitos centrais do Cálculo são, em certa medida, opostos e complementares:

- **Derivada:** mede a *inclinação da reta tangente* ao gráfico de $f$ no ponto $(x, f(x))$ — é uma operação *local*.
- **Integral definida:** mede a *área sob o gráfico* de $f$ entre dois pontos $x_0$ e $x_1$ — é uma operação *global*.

O Teorema Fundamental do Cálculo é exatamente o resultado que formaliza essa dualidade.

```{r}
#| label: fig-mon4-dualidade
#| fig-cap: "À esquerda: a derivada como inclinação da reta tangente. À direita: a integral definida como área sob o gráfico."
#| fig-align: center
#| fig-width: 10
#| fig-height: 4

library(ggplot2)
library(patchwork)

base_t <- theme_minimal(base_size = 12)

f  <- function(x) 0.4*x^3 - 1.5*x^2 + 0.5*x + 3
fp <- function(x) 1.2*x^2 - 3*x + 0.5

x_seq <- seq(-0.5, 3.8, length.out = 400)
df    <- data.frame(x = x_seq, y = f(x_seq))

x0 <- 1.5
y0 <- f(x0); m <- fp(x0)
df_tan <- data.frame(x = x_seq, y = y0 + m*(x_seq - x0))

p1 <- ggplot(df, aes(x, y)) +
  geom_line(color = "#440154", linewidth = 1.1) +
  geom_line(data = df_tan, aes(x, y), color = "#31688e",
            linewidth = 0.9, linetype = "dashed") +
  geom_point(aes(x = x0, y = y0), color = "#FDE725", size = 3) +
  annotate("text", x = 3.1, y = f(3.1) + 0.3, label = "f(x)",
           color = "#440154", size = 4) +
  annotate("text", x = 2.8, y = y0 + m*(2.8 - x0) + 0.4,
           label = "f'(x₀)", color = "#31688e", size = 3.5) +
  labs(title = "Derivada: inclinação da tangente",
       x = "x", y = "f(x)") + base_t

x_a <- 0.5; x_b <- 3.2
x_fill <- seq(x_a, x_b, length.out = 300)
df_fill <- data.frame(x = x_fill, y = f(x_fill))

p2 <- ggplot(df, aes(x, y)) +
  geom_area(data = df_fill, aes(x, y), fill = "#31688e", alpha = 0.35) +
  geom_line(color = "#440154", linewidth = 1.1) +
  geom_hline(yintercept = 0, color = "gray70", linewidth = 0.4) +
  annotate("text", x = (x_a+x_b)/2, y = 1.2,
           label = expression(integral(f(x)*dx, x[0], x[1])),
           color = "#31688e", size = 4) +
  annotate("text", x = x_a - 0.1, y = -0.15, label = expression(x[0]),
           color = "gray40", size = 3.5) +
  annotate("text", x = x_b + 0.1, y = -0.15, label = expression(x[1]),
           color = "gray40", size = 3.5) +
  labs(title = "Integral: área sob o gráfico",
       x = "x", y = "f(x)") + base_t

p1 + p2
```

## Teorema Fundamental do Cálculo

**Teorema.** Sejam $f, F : [a, b] \to \mathbb{R}$ tais que $F'(x) = f(x)$ para todo $x \in [a, b]$ — ou seja, $F$ é a primitiva (antiderivada) de $f$. Então:

$$\int_a^b f(x)\,dx = F(b) - F(a).$$

Este resultado é notável: para calcular a área sob o gráfico de $f$ entre $a$ e $b$, basta encontrar uma antiderivada $F$ e avaliar nos extremos. Não é necessário calcular limites de somas.

## Regras de Integração

**Regra da potência:**

$$\int x^n\,dx = \frac{x^{n+1}}{n+1} + C, \quad n \neq -1.$$

*Verificação:* $\left(\dfrac{x^{n+1}}{n+1}\right)' = \dfrac{1}{n+1}\cdot(n+1)x^n = x^n$. $\checkmark$

**Linearidade:**

$$\int \bigl[f(x) \pm g(x)\bigr]\,dx = \int f(x)\,dx \pm \int g(x)\,dx.$$

## Exemplos

### Exemplo 1: $\displaystyle\int_0^2 x^2\,dx$

Antiderivada de $x^2$: $F(x) = \dfrac{x^3}{3}$.

$$\int_0^2 x^2\,dx = \left[\frac{x^3}{3}\right]_0^2 = \frac{2^3}{3} - \frac{0^3}{3} = \frac{8}{3}.$$

### Exemplo 2: $\displaystyle\int_1^2 4x^3\,dx$

Antiderivada de $4x^3$: $F(x) = x^4$.

$$\int_1^2 4x^3\,dx = \bigl[x^4\bigr]_1^2 = 2^4 - 1^4 = 16 - 1 = 15.$$

### Exemplo 3: $\displaystyle\int \bigl(2x - x^2 - x^4\bigr)\,dx$

Aplicando a regra da potência em cada termo via linearidade:

$$\int \bigl(2x - x^2 - x^4\bigr)\,dx = 2\cdot\frac{x^2}{2} - \frac{x^3}{3} - \frac{x^5}{5} + C = x^2 - \frac{x^3}{3} - \frac{x^5}{5} + C.$$

```{r}
#| label: fig-mon4-exemplos
#| fig-cap: "Exemplos 1 e 2: áreas exatas calculadas pelo Teorema Fundamental do Cálculo."
#| fig-align: center
#| fig-width: 10
#| fig-height: 4

library(ggplot2)
library(patchwork)

base_t <- theme_minimal(base_size = 12)

# Exemplo 1: x^2 em [0,2]
x1 <- seq(0, 2.5, length.out = 300)
df1 <- data.frame(x = x1, y = x1^2)
xf1 <- seq(0, 2, length.out = 200)
dff1 <- data.frame(x = xf1, y = xf1^2)

p1 <- ggplot() +
  geom_area(data = dff1, aes(x, y), fill = "#440154", alpha = 0.4) +
  geom_line(data = df1,  aes(x, y), color = "#440154", linewidth = 1.1) +
  geom_hline(yintercept = 0, color = "gray70", linewidth = 0.4) +
  annotate("text", x = 1, y = 1.5, label = "8/3 ≈ 2.67", size = 4,
           color = "#440154", fontface = "bold") +
  labs(title = expression(integral(x^2*dx, 0, 2) == frac(8,3)),
       x = "x", y = "y") + base_t

# Exemplo 2: 4x^3 em [1,2]
x2 <- seq(0.5, 2.3, length.out = 300)
df2 <- data.frame(x = x2, y = 4*x2^3)
xf2 <- seq(1, 2, length.out = 200)
dff2 <- data.frame(x = xf2, y = 4*xf2^3)

p2 <- ggplot() +
  geom_area(data = dff2, aes(x, y), fill = "#31688e", alpha = 0.4) +
  geom_line(data = df2,  aes(x, y), color = "#31688e", linewidth = 1.1) +
  geom_hline(yintercept = 0, color = "gray70", linewidth = 0.4) +
  annotate("text", x = 1.5, y = 12, label = "15", size = 4,
           color = "#31688e", fontface = "bold") +
  labs(title = expression(integral(4*x^3*dx, 1, 2) == 15),
       x = "x", y = "y") + base_t

p1 + p2
```
