---
title: |
  \includegraphics[width=3.8cm]{AM.png}\par\vspace{1em}
  Monitoria 1
author: "Vitor Wilher\\footnote{Bacharel e Mestre em Economia pela UFF, Candidato ao PhD em Economia pela EPGE/FGV. É Especialista em Ciências de Dados e Inteligência Artificial Generativa pela PUC-Rio. Atualmente, exerce a função de Data Tech Lead na Análise Macro (\\url{http://analisemacro.com.br}). Saiba mais em \\url{https://github.com/vitorwilher}.}"
subtitle: |
  Notas de Aula -- Matemática para Doutorado em Economia, EPGE/FGV

  Professora: Silvia Matos
date: ""
---

# Monitoria 1

Nessa primeira monitoria, vamos revisar tudo o que vimos até aqui: os principais tipos de funções de uma variável real — suas propriedades, domínios, imagens e gráficos — e as regras de derivação, com ênfase nas aplicações econômicas. O objetivo é consolidar os conceitos antes de avançarmos para o cálculo integral e as funções de várias variáveis.

## Revisão de Funções

### Tipos de Funções

Apresentamos abaixo os principais tipos de funções que aparecem ao longo do curso, com suas características essenciais.

**Função Linear:** $f(x) = ax + b$

- Gráfico: reta com inclinação $a$ e intercepto $b$.
- Domínio: $\mathbb{R}$. Imagem: $\mathbb{R}$ (se $a \neq 0$) ou $\{b\}$ (se $a = 0$).
- Em Economia: funções de custo, demanda e oferta lineares.

**Função Quadrática:** $f(x) = ax^2 + bx + c$, $a \neq 0$

- Gráfico: parábola côncava para cima ($a>0$) ou para baixo ($a<0$).
- Vértice em $x_v = -b/(2a)$; raízes via fórmula de Bhaskara.
- Em Economia: funções de lucro, receita total.

**Função Polinomial:** $f(x) = a_n x^n + \cdots + a_1 x + a_0$

- Generalização das anteriores para grau $n$ arbitrário.
- Domínio: $\mathbb{R}$. O comportamento nos extremos depende do grau e do coeficiente líder $a_n$.
- Em Economia: funções de custo total com múltiplas inflexões.

**Função Exponencial:** $f(x) = a^x$, $a > 0$, $a \neq 1$

- Domínio: $\mathbb{R}$. Imagem: $(0, +\infty)$.
- $a > 1$: crescente; $0 < a < 1$: decrescente. Sempre positiva.
- Em Economia: crescimento composto, descontos, modelos de juros.

**Função Logarítmica:** $f(x) = \log_a x$, $a > 0$, $a \neq 1$

- Domínio: $(0, +\infty)$. Imagem: $\mathbb{R}$.
- Inversa da exponencial: $\log_a(a^x) = x$ e $a^{\log_a x} = x$.
- Em Economia: funções de utilidade (log-utilidade), elasticidades.

```{r}
#| label: fig-tipos-funcoes
#| fig-cap: "Principais tipos de funções de uma variável"
#| fig-align: center
#| fig-width: 11
#| fig-height: 3.5

library(ggplot2)
library(patchwork)

base <- theme_minimal(base_size = 11)
x <- seq(-3, 3, length.out = 400)

p1 <- ggplot(data.frame(x=x, y=2*x+1), aes(x,y)) +
  geom_line(color="#440154", linewidth=1) +
  geom_hline(yintercept=0, color="gray80") + geom_vline(xintercept=0, color="gray80") +
  coord_cartesian(ylim=c(-5,5)) +
  labs(title="Linear: f(x) = 2x+1", x="x", y="f(x)") + base

p2 <- ggplot(data.frame(x=x, y=x^2-2), aes(x,y)) +
  geom_line(color="#31688e", linewidth=1) +
  geom_hline(yintercept=0, color="gray80") + geom_vline(xintercept=0, color="gray80") +
  coord_cartesian(ylim=c(-3,6)) +
  labs(title=expression("Quadrática: " * x^2-2), x="x", y="f(x)") + base

p3 <- ggplot(data.frame(x=x, y=x^3-2*x), aes(x,y)) +
  geom_line(color="#35b779", linewidth=1) +
  geom_hline(yintercept=0, color="gray80") + geom_vline(xintercept=0, color="gray80") +
  coord_cartesian(ylim=c(-4,4)) +
  labs(title=expression("Polinomial: " * x^3-2*x), x="x", y="f(x)") + base

x2 <- seq(-2, 2, length.out=300)
p4 <- ggplot(data.frame(x=x2, y=exp(x2)), aes(x,y)) +
  geom_line(color="#fde725", linewidth=1) +
  geom_hline(yintercept=0, color="gray80") + geom_vline(xintercept=0, color="gray80") +
  labs(title=expression("Exponencial: " * e^x), x="x", y="f(x)") + base

x3 <- seq(0.05, 4, length.out=300)
p5 <- ggplot(data.frame(x=x3, y=log(x3)), aes(x,y)) +
  geom_line(color="#f68f46", linewidth=1) +
  geom_hline(yintercept=0, color="gray80") + geom_vline(xintercept=0, color="gray80") +
  labs(title="Logarítmica: ln(x)", x="x", y="f(x)") + base

p1 + p2 + p3 + p4 + p5 + patchwork::plot_layout(nrow=1)
```

---

## Revisão de Derivadas

### Conceito

A derivada de $f$ em $x_0$ é a taxa de variação instantânea — a inclinação da reta tangente ao gráfico naquele ponto:

$$f'(x_0) = \lim_{h \to 0} \frac{f(x_0 + h) - f(x_0)}{h}.$$

### Regras de Derivação

**Regra da Potência:** $\dfrac{d}{dx} x^n = nx^{n-1}$

**Soma e Diferença:** $[f(x) \pm g(x)]' = f'(x) \pm g'(x)$

**Produto:** $[f(x) \cdot g(x)]' = f'(x)\,g(x) + f(x)\,g'(x)$

**Quociente:** $\left[\dfrac{f(x)}{g(x)}\right]' = \dfrac{f'(x)\,g(x) - f(x)\,g'(x)}{[g(x)]^2}$

**Cadeia:** $[f(g(x))]' = f'(g(x)) \cdot g'(x)$

---

## Exercícios Resolvidos

### Derivadas de Funções Polinomiais

**Exemplo 1.** Calcule $g'(x)$ para $g(x) = 3x^4 - 2x^3 + 5x^2 - 7x + 1$.

Aplicando a regra da potência e da soma termo a termo:

$$g'(x) = 12x^3 - 6x^2 + 10x - 7.$$

**Exemplo 2.** Seja $g(x) = \dfrac{x^3 + 2x}{x}$ para $x \neq 0$. Simplifique e derive.

$$g(x) = x^2 + 2 \Rightarrow g'(x) = 2x.$$

### Regra do Produto

**Exemplo 3.** $f(x) = (x^2 + 1)(3x - 5)$.

$$f'(x) = 2x(3x-5) + (x^2+1)\cdot 3 = 6x^2 - 10x + 3x^2 + 3 = 9x^2 - 10x + 3.$$

**Exemplo 4.** $f(x) = x^3 e^x$.

$$f'(x) = 3x^2 e^x + x^3 e^x = x^2 e^x(3 + x).$$

### Regra do Quociente

**Exemplo 5.** $f(x) = \dfrac{x^2 + 3x}{2x - 1}$.

$$f'(x) = \frac{(2x+3)(2x-1) - (x^2+3x)\cdot 2}{(2x-1)^2} = \frac{4x^2+4x-3-2x^2-6x}{(2x-1)^2} = \frac{2x^2-2x-3}{(2x-1)^2}.$$

**Exemplo 6.** $f(x) = \dfrac{\ln x}{x}$.

$$f'(x) = \frac{\frac{1}{x} \cdot x - \ln x \cdot 1}{x^2} = \frac{1 - \ln x}{x^2}.$$

### Regra da Cadeia

**Exemplo 7.** $f(x) = (3x^2 + 5)^4$.

Com $u = 3x^2+5$:

$$f'(x) = 4(3x^2+5)^3 \cdot 6x = 24x(3x^2+5)^3.$$

**Exemplo 8.** $f(x) = \sqrt{x^2 + 1} = (x^2+1)^{1/2}$.

$$f'(x) = \frac{1}{2}(x^2+1)^{-1/2} \cdot 2x = \frac{x}{\sqrt{x^2+1}}.$$

**Exemplo 9.** $f(x) = \ln\!\left(\dfrac{\sqrt{2x+1}}{3x-2}\right)$.

Usando propriedades do logaritmo:

$$f(x) = \tfrac{1}{2}\ln(2x+1) - \ln(3x-2).$$

$$f'(x) = \frac{1}{2} \cdot \frac{2}{2x+1} - \frac{3}{3x-2} = \frac{1}{2x+1} - \frac{3}{3x-2}.$$

**Exemplo 10.** $f(x) = e^{\sqrt{x^2 - 5x}}$.

Com $u = \sqrt{x^2-5x} = (x^2-5x)^{1/2}$:

$$f'(x) = e^{\sqrt{x^2-5x}} \cdot \frac{2x-5}{2\sqrt{x^2-5x}}.$$

---

### Aplicações: Estudo de Funções

A derivada permite analisar o comportamento de $f$ de forma sistemática:

- **Crescimento/Decrescimento:** $f'(x) > 0 \Rightarrow f$ crescente; $f'(x) < 0 \Rightarrow f$ decrescente.
- **Pontos críticos:** $f'(x) = 0$ ou $f'(x)$ não existe — candidatos a máximos e mínimos.
- **Concavidade:** $f''(x) > 0 \Rightarrow$ convexa; $f''(x) < 0 \Rightarrow$ côncava.
- **Ponto de inflexão:** $f''(x) = 0$ com mudança de sinal.

**Exemplo 11.** Analise $f(x) = x^3 - 6x^2 + 9x + 1$.

$$f'(x) = 3x^2 - 12x + 9 = 3(x-1)(x-3).$$

Pontos críticos: $x = 1$ (máximo local) e $x = 3$ (mínimo local).

$$f''(x) = 6x - 12 \Rightarrow f''(1) = -6 < 0 \ (\text{máximo}),\quad f''(3) = 6 > 0 \ (\text{mínimo}).$$

Ponto de inflexão: $f''(x) = 0 \Rightarrow x = 2$, com $f(2) = 3$.

```{r}
#| label: fig-estudo-funcao
#| fig-cap: "Análise completa de $f(x) = x^3 - 6x^2 + 9x + 1$"
#| fig-align: center
#| fig-width: 9
#| fig-height: 4

library(ggplot2)
library(patchwork)

x <- seq(-0.5, 4.5, length.out = 400)
base <- theme_minimal(base_size = 12)

df <- data.frame(
  x   = x,
  f   = x^3 - 6*x^2 + 9*x + 1,
  fp  = 3*x^2 - 12*x + 9,
  fpp = 6*x - 12
)

pts <- data.frame(
  x     = c(1, 2, 3),
  y     = c(5, 3, 1),
  label = c("Máx. local\n(1, 5)", "Infl.\n(2, 3)", "Mín. local\n(3, 1)"),
  tipo  = c("Máximo", "Inflexão", "Mínimo")
)

p1 <- ggplot(df, aes(x, f)) +
  geom_line(color="#440154", linewidth=1.1) +
  geom_hline(yintercept=0, color="gray70") +
  geom_point(data=pts, aes(x,y,color=tipo), size=3) +
  geom_text(data=pts, aes(x,y,label=label,color=tipo),
            vjust=-0.6, size=3, fontface="bold") +
  scale_color_manual(values=c("Máximo"="#FDE725","Inflexão"="#31688e","Mínimo"="#35b779")) +
  labs(title=expression(f(x)==x^3-6*x^2+9*x+1), x="x", y="f(x)", color=NULL) +
  theme_minimal(base_size=12) + theme(legend.position="bottom")

p2 <- ggplot(df, aes(x, fp)) +
  geom_line(color="#31688e", linewidth=1) +
  geom_hline(yintercept=0, linetype="dashed", color="gray50") +
  geom_vline(xintercept=c(1,3), linetype="dashed", color="gray50") +
  labs(title=expression(f*minute(x)==3*x^2-12*x+9), x="x", y="f'(x)") + base

p1 + p2
```

### Aplicação Econômica: Otimização de Lucro

**Exemplo 12.** Uma firma tem receita total $R(q) = 50q - q^2$ e custo total $C(q) = q^2 + 10q + 5$. Encontre a quantidade que maximiza o lucro.

O lucro é:

$$\pi(q) = R(q) - C(q) = 50q - q^2 - q^2 - 10q - 5 = -2q^2 + 40q - 5.$$

Condição de primeira ordem:

$$\pi'(q) = -4q + 40 = 0 \Rightarrow q^* = 10.$$

Condição de segunda ordem: $\pi''(q) = -4 < 0$ — confirma máximo.

$$\pi(10) = -200 + 400 - 5 = 195.$$

```{r}
#| label: fig-lucro
#| fig-cap: "Lucro máximo em $q^* = 10$"
#| fig-align: center
#| fig-width: 7
#| fig-height: 3.5

library(ggplot2)

q <- seq(0, 22, length.out = 300)
df <- data.frame(q=q, lucro=-2*q^2+40*q-5)

ggplot(df, aes(q, lucro)) +
  geom_line(color="#440154", linewidth=1.1) +
  geom_vline(xintercept=10, linetype="dashed", color="#31688e") +
  geom_point(aes(x=10, y=195), color="#FDE725", size=4) +
  annotate("text", x=11.5, y=185, label="q* = 10\nπ = 195",
           color="#31688e", size=3.8) +
  geom_hline(yintercept=0, color="gray70") +
  labs(x="q (quantidade)", y=expression(pi(q)),
       title="Função Lucro") +
  theme_minimal(base_size=13)
```
