---
title: |
  \includegraphics[width=3.8cm]{AM.png}\par\vspace{1em}
  Equações Diferenciais Ordinárias
author: "Vitor Wilher\\footnote{Bacharel e Mestre em Economia pela UFF, Candidato ao PhD em Economia pela EPGE/FGV. É Especialista em Ciências de Dados e Inteligência Artificial Generativa pela PUC-Rio. Atualmente, exerce a função de Data Tech Lead na Análise Macro (\\url{http://analisemacro.com.br}). Saiba mais em \\url{https://github.com/vitorwilher}.}"
subtitle: |
  Notas de Aula -- Matemática para Doutorado em Economia, EPGE/FGV

  Professora: Silvia Matos
date: ""
---

# Equações Diferenciais Ordinárias

## Motivação Econômica

Variáveis econômicas — preços, produto, capital, inflação — evoluem ao longo do tempo. Uma **equação diferencial ordinária (EDO)** descreve essa evolução relacionando uma variável com sua própria taxa de variação. É a ferramenta natural para modelar dinâmica econômica.

**Modelo de Solow (acumulação de capital).** A equação central do modelo de Solow é:

$$\dot{k} = sf(k) - (\delta + n)k,$$

onde $k = K/L$ é o capital por trabalhador, $s$ é a taxa de poupança, $\delta$ é a depreciação e $n$ é o crescimento populacional. É uma EDO de 1ª ordem não-linear; linearizada em torno do estado estacionário $k^*$, torna-se $\dot{k} \approx \lambda(k - k^*)$ com $\lambda < 0$, garantindo convergência.

**Curva de Phillips dinâmica.** A versão contínua da Curva de Phillips novo-keynesiana relaciona a variação da inflação ao hiato do produto $y$:

$$\dot{\pi} = -\kappa\,y + \lambda(\pi - \bar{\pi}),$$

onde $\bar{\pi}$ é a meta de inflação, $\kappa > 0$ captura a sensibilidade da inflação ao hiato e $\lambda$ determina a persistência. Reescrevendo: $\dot{\pi} - \lambda\pi = -\kappa y - \lambda\bar{\pi}$. É exatamente a forma $\dot{x} + ax = b$ estudada neste capítulo (com $a = -\lambda$ e $b = -\kappa y - \lambda\bar{\pi}$). Para $\lambda < 0$, a inflação converge para $\bar{\pi}$ na ausência de hiato — condição de estabilidade da âncora de inflação.

**Ajustamento de preços de Walras.** Na dinâmica walrasiana, o preço ajusta-se ao excesso de demanda:

$$\dot{p} = \beta [D(p) - S(p)], \quad \beta > 0.$$

Linearizando em torno do equilíbrio $p^*$: $\dot{p} \approx \beta [D'(p^*) - S'(p^*)](p - p^*)$. Como $D' < 0$ e $S' > 0$, o coeficiente é negativo — o equilíbrio é estável.

**EDO de 2ª ordem — modelo IS-LM dinâmico.** Em versões dinâmicas do modelo IS-LM, o produto e a taxa de juros obedecem a um sistema de equações diferenciais. Na forma reduzida, o produto pode seguir uma EDO de 2ª ordem cujas raízes da equação característica determinam se a convergência ao equilíbrio é monotônica ($\Delta > 0$), crítica ($\Delta = 0$) ou oscilatória ($\Delta < 0$).

## EDO de 1ª Ordem com Coeficiente Constante

### Forma Geral

Consideramos a EDO linear de 1ª ordem com coeficientes constantes:

$$\dot{x} + ax = b, \qquad x(0) = x_0,$$

onde $a, b \in \mathbb{R}$ são constantes e $\dot{x} \equiv \dfrac{dx}{dt}$.

### Solução Homogênea

A equação homogênea associada é $\dot{x} + ax = 0$, ou seja, $\dot{x} = -ax$. Separando variáveis:

$$\frac{dx}{x} = -a\,dt \;\Rightarrow\; \int\frac{dx}{x} = \int -a\,dt \;\Rightarrow\; \ln|x| = -at + C_0.$$

Exponenciando:

$$x_t^H = k\,e^{-at}, \qquad k \in \mathbb{R}.$$

### Solução Particular

Buscamos uma solução constante $x^* = K$. Como $\dot{x}^* = 0$, substituindo na EDO:

$$0 + aK = b \;\Rightarrow\; K = \frac{b}{a} \quad (a \neq 0).$$

### Solução Geral e Condição Inicial

$$x_t = x_t^H + x^* = k\,e^{-at} + \frac{b}{a}.$$

Aplicando $x(0) = x_0$:

$$x_0 = k + \frac{b}{a} \;\Rightarrow\; k = x_0 - \frac{b}{a}.$$

$$\boxed{x_t = \left(x_0 - \frac{b}{a}\right)e^{-at} + \frac{b}{a}.}$$

**Interpretação:** $x_t$ é a soma do **transiente** (que depende da condição inicial e decai ou explode ao longo do tempo) com o **estado estacionário** $b/a$.

### Estabilidade

- $a > 0$: $e^{-at} \to 0$ quando $t \to \infty$ $\Rightarrow$ $x_t \to b/a$. **Estável** (equilíbrio atrator).
- $a < 0$: $e^{-at} \to \infty$ $\Rightarrow$ $x_t$ diverge. **Instável**.
- $a = 0$: $x_t = x_0 + bt$ (solução linear no tempo).

### Diagrama de Fase

O diagrama de fase representa $\dot{x}$ em função de $x$:

$$\dot{x} = -ax + b.$$

É uma reta com inclinação $-a$ e intercepto $b$. O equilíbrio ocorre em $x^* = b/a$ (onde $\dot{x} = 0$).

- Se $a > 0$: a inclinação é negativa $\Rightarrow$ as trajetórias convergem para $x^*$.
- Se $a < 0$: a inclinação é positiva $\Rightarrow$ as trajetórias divergem de $x^*$.

---

## EDO de 1ª Ordem com Coeficiente Variável

### Forma Geral

Quando os coeficientes dependem de $t$, a EDO de 1ª ordem tem a forma:

$$\frac{dx}{dt} + p(t)\,x = q(t),$$

onde $p(t)$ e $q(t)$ são funções contínuas de $t$. O caso $p(t) = a$ (constante) e $q(t) = b$ (constante) é o caso particular já estudado.

### Método do Fator Integrante

A ideia é multiplicar ambos os lados por uma função $\mu(t)$ de modo que o lado esquerdo se torne a derivada de um produto:

$$\mu(t)\frac{dx}{dt} + \mu(t)\,p(t)\,x = \frac{d}{dt}\bigl[\mu(t)\,x\bigr].$$

Para isso, basta que $\mu'(t) = \mu(t)\,p(t)$, o que dá:

$$\frac{d\mu}{\mu} = p(t)\,dt \;\Rightarrow\; \ln\mu = \int p(t)\,dt \;\Rightarrow\;$$

$$\boxed{\mu(t) = e^{\int p(t)\,dt}.}$$

Com esse $\mu(t)$, a equação torna-se:

$$\frac{d}{dt}\bigl[\mu(t)\,x\bigr] = \mu(t)\,q(t).$$

Integrando ambos os lados:

$$\mu(t)\,x = \int \mu(t)\,q(t)\,dt + C \;\Rightarrow\;$$

$$\boxed{x(t) = \frac{1}{\mu(t)}\!\left[\int \mu(t)\,q(t)\,dt + C\right].}$$

### Exemplo — $\dot{x} + 2t\,x = t^2$

**Identificação:** $p(t) = 2t$, $q(t) = t^2$.

**Fator integrante:**

$$\mu(t) = e^{\int 2t\,dt} = e^{t^2}.$$

**Equação transformada:**

$$\frac{d}{dt}\bigl[e^{t^2}x\bigr] = t^2 e^{t^2}.$$

**Integração** (por partes, com $u = t$, $dv = t\,e^{t^2}\,dt \Rightarrow v = \tfrac{1}{2}e^{t^2}$):

$$\int t^2 e^{t^2}\,dt = \frac{t}{2}e^{t^2} - \int \frac{1}{2}e^{t^2}\,dt = \frac{t}{2}e^{t^2} - \frac{1}{2}\int e^{t^2}\,dt.$$

A integral $\int e^{t^2}\,dt$ não tem forma fechada em funções elementares, mas a solução geral é:

$$e^{t^2}x = \frac{t}{2}e^{t^2} - \frac{1}{2}\int e^{t^2}\,dt + C \;\Rightarrow\; x(t) = \frac{t}{2} - \frac{e^{-t^2}}{2}\int e^{t^2}\,dt + Ce^{-t^2}.$$

**Observação:** Este exemplo ilustra que, mesmo com coeficientes variáveis simples, a solução pode envolver integrais não elementares. O método do fator integrante garante a solução formal; em problemas aplicados, $q(t)$ costuma ser escolhido para que a integral seja computável.

---

## EDO de 2ª Ordem com Coeficientes Constantes

### Forma Geral

$$\ddot{x} + a\dot{x} + bx = c, \qquad x(0) = x_0,\; \dot{x}(0) = \dot{x}_0,$$

onde $a, b, c \in \mathbb{R}$ e $\ddot{x} \equiv d^2x/dt^2$.

### Solução Homogênea — Solução Tentativa

Para a equação homogênea $\ddot{x} + a\dot{x} + bx = 0$, tentamos $x_t^H = e^{\lambda t}$:

**Ideia:** substituir uma solução tentativa $x_t^H = e^{\lambda t}$ na equação e determinar $\lambda$ para que ela seja satisfeita. Como $e^{\lambda t} \neq 0$, podemos dividir ambos os lados por $e^{\lambda t}$ e obter uma equação algébrica em $\lambda$.

$$\lambda^2 e^{\lambda t} + a\lambda e^{\lambda t} + b e^{\lambda t} = 0 \;\Rightarrow\; \lambda^2 + a\lambda + b = 0.$$

Esta é a **equação característica**. Suas raízes são:

$$\lambda_{1,2} = \frac{-a \pm \sqrt{a^2 - 4b}}{2}.$$

O discriminante $\Delta = a^2 - 4b$ determina três casos.

---

### Caso 1: $\Delta > 0$ — Duas Raízes Reais Distintas

$$\lambda_1 = \frac{-a + \sqrt{\Delta}}{2}, \qquad \lambda_2 = \frac{-a - \sqrt{\Delta}}{2}, \qquad \lambda_1 \neq \lambda_2.$$

Solução geral:

$$\boxed{x_t = k_1 e^{\lambda_1 t} + k_2 e^{\lambda_2 t} + \frac{c}{b}.}$$

As constantes $k_1, k_2$ são determinadas pelas condições iniciais $x(0) = x_0$ e $\dot{x}(0) = \dot{x}_0$.

---

### Caso 2: $\Delta = 0$ — Raiz Real Repetida

$$\lambda = \frac{-a}{2}.$$

Quando há raiz dupla, a segunda solução linearmente independente é $te^{\lambda t}$. Solução geral:

$$\boxed{x_t = (k_1 + k_2 t)\,e^{\lambda t} + \frac{c}{b}.}$$

---

### Funções Trigonométricas e Fórmula de Euler

Quando $\Delta < 0$, as raízes da equação característica são números complexos. Para expressar a solução em termos de funções reais, precisamos das funções trigonométricas e da Fórmula de Euler.

#### Funções Trigonométricas

Considere um ângulo $\theta$ em radianos e um triângulo retângulo inscrito num círculo de raio $R$, com cateto oposto $v$ e cateto adjacente $h$:

$$\sin\theta = \frac{v}{R}, \qquad \cos\theta = \frac{h}{R}, \qquad \tan\theta = \frac{\sin\theta}{\cos\theta} = \frac{v}{h}.$$

No **círculo unitário** ($R = 1$), o ponto $(\cos\theta, \sin\theta)$ percorre a circunferência à medida que $\theta$ varia:

| $\theta$ | $0$ | $\dfrac{\pi}{2}$ | $\pi$ | $\dfrac{3\pi}{2}$ | $2\pi$ |
|----------|-----|-----------------|-------|-------------------|--------|
| $\sin\theta$ | $0$ | $1$ | $0$ | $-1$ | $0$ |
| $\cos\theta$ | $1$ | $0$ | $-1$ | $0$ | $1$ |

Ambas as funções são **periódicas** com período $2\pi$. Suas derivadas são:

$$(\sin x)' = \cos x, \qquad (\cos x)' = -\sin x.$$

#### Série de Maclaurin

Qualquer função infinitamente diferenciável em torno de $x = 0$ admite a representação:

$$\boxed{f(x) = \sum_{i=0}^{\infty} \frac{f^{(i)}(0)}{i!}\,x^i = f(0) + f'(0)\,x + \frac{f''(0)}{2!}\,x^2 + \cdots}$$

Para $e^x$: como $(e^x)^{(n)} = e^x$ para todo $n$, temos $f^{(n)}(0) = 1$:

$$e^x = \sum_{i=0}^{\infty}\frac{x^i}{i!} = 1 + x + \frac{x^2}{2!} + \frac{x^3}{3!} + \cdots$$

As derivadas de $\sin x$ em $x=0$ seguem o padrão $0, 1, 0, -1, 0, 1, \ldots$ (período 4). Logo:

$$\sin x = x - \frac{x^3}{3!} + \frac{x^5}{5!} - \cdots = \sum_{k=0}^{\infty}\frac{(-1)^k x^{2k+1}}{(2k+1)!}, \qquad \cos x = 1 - \frac{x^2}{2!} + \frac{x^4}{4!} - \cdots = \sum_{k=0}^{\infty}\frac{(-1)^k x^{2k}}{(2k)!}.$$

**Observação:** derivando a série de $\sin x$ termo a termo recupera-se a série de $\cos x$, confirmando $(\sin x)' = \cos x$.

#### Fórmula de Euler

Define-se a **unidade imaginária** $i = \sqrt{-1}$, com $i^2 = -1$, $i^3 = -i$, $i^4 = 1$. Aplicando a série de Maclaurin a $e^{ix}$:

$$e^{ix} = 1 + ix + \frac{(ix)^2}{2!} + \frac{(ix)^3}{3!} + \cdots = 1 + ix - \frac{x^2}{2!} - \frac{ix^3}{3!} + \frac{x^4}{4!} + \cdots$$

Separando termos reais e imaginários:

$$e^{ix} = \underbrace{\left(1 - \frac{x^2}{2!} + \frac{x^4}{4!} - \cdots\right)}_{\cos x} + i\underbrace{\left(x - \frac{x^3}{3!} + \frac{x^5}{5!} - \cdots\right)}_{\sin x}.$$

$$\boxed{e^{ix} = \cos x + i\sin x, \qquad e^{-ix} = \cos x - i\sin x.}$$

Fazendo $x = \pi$: $\cos\pi = -1$, $\sin\pi = 0$, logo $e^{i\pi} + 1 = 0$ (**Identidade de Euler**).

```{r}
#| label: fig-trig-graficos
#| fig-cap: "Funções $\\sin x$ e $\\cos x$ no intervalo $[0, 2\\pi]$. Ambas são periódicas com período $2\\pi$ e imagem $[-1,1]$."
#| fig-align: center
#| fig-width: 10
#| fig-height: 4

library(ggplot2)

x <- seq(0, 2*pi, length.out = 500)
df_trig <- data.frame(
  x    = rep(x, 2),
  y    = c(sin(x), cos(x)),
  func = rep(c("sin x", "cos x"), each = 500)
)

ggplot(df_trig, aes(x, y, color = func)) +
  geom_line(linewidth = 1.1) +
  geom_hline(yintercept = 0, color = "gray70", linewidth = 0.4) +
  scale_x_continuous(
    breaks = c(0, pi/2, pi, 3*pi/2, 2*pi),
    labels = c("0", "π/2", "π", "3π/2", "2π")
  ) +
  scale_color_manual(values = c("sin x" = "#440154", "cos x" = "#31688e")) +
  labs(title = "Funções trigonométricas periódicas",
       x = "θ", y = "y", color = NULL) +
  theme_minimal(base_size = 12) + theme(legend.position = "bottom")
```

---

### Caso 3: $\Delta < 0$ — Raízes Complexas Conjugadas

Com a Fórmula de Euler em mãos, podemos expressar a solução em termos reais. As raízes complexas são:

$$\lambda_{1,2} = \alpha \pm i\beta, \qquad \alpha = -\frac{a}{2}, \qquad \beta = \frac{\sqrt{4b - a^2}}{2} > 0.$$

Aplicando a Fórmula de Euler:

$$e^{(\alpha \pm i\beta)t} = e^{\alpha t}(\cos\beta t \pm i\sin\beta t).$$

Tomando combinações lineares reais ($C_1 = k_1 + k_2$, $C_2 = i(k_1 - k_2)$):

$$\boxed{x_t = e^{\alpha t}\bigl[C_1\cos(\beta t) + C_2\sin(\beta t)\bigr] + \frac{c}{b}.}$$

**Resumo dos três casos:**

| $\Delta = a^2 - 4b$ | Raízes $\lambda$ | Solução homogênea |
|---|---|---|
| $> 0$ | $\lambda_1, \lambda_2 \in \mathbb{R}$, $\lambda_1 \neq \lambda_2$ | $k_1 e^{\lambda_1 t} + k_2 e^{\lambda_2 t}$ |
| $= 0$ | $\lambda = -a/2$ (dupla) | $(k_1 + k_2 t)e^{\lambda t}$ |
| $< 0$ | $\alpha \pm i\beta$ | $e^{\alpha t}[C_1\cos\beta t + C_2\sin\beta t]$ |

### Solução Particular — Caso Constante

Buscamos uma solução constante $x^* = K$. Como $\dot{x}^* = \ddot{x}^* = 0$, substituindo na EDO:

$$bK = c \;\Rightarrow\; K = \frac{c}{b} \quad (b \neq 0).$$

### Solução Geral e Condição Inicial

$$x_t = x_t^H + \frac{c}{b}.$$

As constantes $k_1, k_2$ (ou $C_1, C_2$) são determinadas aplicando as condições iniciais $x(0) = x_0$ e $\dot{x}(0) = \dot{x}_0$.

---

## Solução Particular com Termo Variável

Quando o lado direito não é constante — $\ddot{x} + a\dot{x} + bx = f(t)$ — o **método dos coeficientes indeterminados** determina $x^*_t$ por meio de uma **solução tentativa** compatível com a forma de $f(t)$.

A solução geral continua sendo $x_t = x_t^H + x^*_t$, onde $x_t^H$ é a solução homogênea e $x^*_t$ é a particular.

### Regra de Escolha da Solução Tentativa

| Forma de $f(t)$ | Solução tentativa para $x^*_t$ |
|---|---|
| $c$ (constante) | $A$ |
| $t^n$ (polinômio grau $n$) | $A_n t^n + A_{n-1}t^{n-1} + \cdots + A_0$ |
| $e^{rt}$ | $Ae^{rt}$ |
| $t^n e^{rt}$ | $(A_n t^n + \cdots + A_0)e^{rt}$ |
| $\sin(\omega t)$ ou $\cos(\omega t)$ | $A\cos(\omega t) + B\sin(\omega t)$ |
| $e^{rt}\sin(\omega t)$ ou $e^{rt}\cos(\omega t)$ | $e^{rt}[A\cos(\omega t) + B\sin(\omega t)]$ |

**Exceção (modificação):** se a solução tentativa coincidir com uma solução da equação homogênea, multiplica-se por $t$ (ou $t^2$ se for raiz dupla).

### Exemplo — $f(t) = e^{rt}$

**EDO:** $\ddot{x} + a\dot{x} + bx = e^{rt}$.

Tentamos $x^*_t = Ae^{rt}$. Calculando as derivadas:

$$\dot{x}^* = Are^{rt}, \qquad \ddot{x}^* = Ar^2 e^{rt}.$$

Substituindo:

$$Ar^2 e^{rt} + aAre^{rt} + bAe^{rt} = e^{rt} \;\Rightarrow\; A(r^2 + ar + b) = 1.$$

Se $r$ **não** é raiz da equação característica, então $r^2 + ar + b \neq 0$ e:

$$\boxed{A = \frac{1}{r^2 + ar + b}, \qquad x^*_t = \frac{e^{rt}}{r^2 + ar + b}.}$$

Se $r$ **é** raiz simples, tentamos $x^*_t = Ate^{rt}$; se for raiz dupla, $x^*_t = At^2 e^{rt}$.

### Exemplo — $f(t) = \sin(\omega t)$

**EDO:** $\ddot{x} + a\dot{x} + bx = \sin(\omega t)$.

Tentamos $x^*_t = A\cos(\omega t) + B\sin(\omega t)$:

$$\dot{x}^* = -A\omega\sin(\omega t) + B\omega\cos(\omega t), \qquad \ddot{x}^* = -A\omega^2\cos(\omega t) - B\omega^2\sin(\omega t).$$

Substituindo e igualando coeficientes de $\cos$ e $\sin$:

$$\cos(\omega t)\text{:}\quad -A\omega^2 + aB\omega + bA = 0 \;\Rightarrow\; A(b-\omega^2) + aB\omega = 0.$$
$$\sin(\omega t)\text{:}\quad -B\omega^2 - aA\omega + bB = 1 \;\Rightarrow\; -aA\omega + B(b-\omega^2) = 1.$$

Sistema linear em $A$ e $B$:

$$\begin{pmatrix}b-\omega^2 & a\omega \\ -a\omega & b-\omega^2\end{pmatrix}\begin{pmatrix}A\\B\end{pmatrix} = \begin{pmatrix}0\\1\end{pmatrix}.$$

O determinante é $(b-\omega^2)^2 + (a\omega)^2 > 0$ (quando $\omega^2 \neq b$ ou $a \neq 0$). Resolvendo:

$$\boxed{A = \frac{-a\omega}{(b-\omega^2)^2 + a^2\omega^2}, \qquad B = \frac{b-\omega^2}{(b-\omega^2)^2 + a^2\omega^2}.}$$

---

## Exemplos Resolvidos

### Exemplo 1 — $\Delta > 0$

**EDO:** $\ddot{x} + 5\dot{x} + 6x = 1$, $x(0) = 0$, $\dot{x}(0) = 1$.

**Solução particular:** $x^* = 1/6$.

**Equação característica:** $\lambda^2 + 5\lambda + 6 = 0 \;\Rightarrow\; (\lambda+2)(\lambda+3) = 0$.

$$\lambda_1 = -2, \qquad \lambda_2 = -3.$$

$\Delta = 25 - 24 = 1 > 0$. Solução geral:

$$x_t = k_1 e^{-2t} + k_2 e^{-3t} + \frac{1}{6}.$$

**Condições iniciais:**

$$x(0) = 0: \quad k_1 + k_2 + \frac{1}{6} = 0 \;\Rightarrow\; k_1 + k_2 = -\frac{1}{6}.$$

$$\dot{x}(0) = 1: \quad -2k_1 - 3k_2 = 1.$$

Do sistema:

$$k_1 = -\frac{1}{6} - k_2 \;\Rightarrow\; -2\!\left(-\frac{1}{6}-k_2\right) - 3k_2 = 1 \;\Rightarrow\; \frac{1}{3} + 2k_2 - 3k_2 = 1 \;\Rightarrow\; k_2 = -\frac{2}{3}.$$

$$k_1 = -\frac{1}{6} + \frac{2}{3} = \frac{1}{2}.$$

$$\boxed{x_t = \frac{1}{2}e^{-2t} - \frac{2}{3}e^{-3t} + \frac{1}{6}.}$$

**Verificação em $t=0$:** $x(0) = 1/2 - 2/3 + 1/6 = 3/6 - 4/6 + 1/6 = 0$. $\checkmark$

**Verificação em $\dot{x}(0)$:** $\dot{x}_t = -e^{-2t} + 2e^{-3t}$, logo $\dot{x}(0) = -1 + 2 = 1$. $\checkmark$

---

### Exemplo 2 — $\Delta = 0$

**EDO:** $\ddot{x} + 2\dot{x} + x = 0$, $x(0) = 1$, $\dot{x}(0) = 0$.

**Equação característica:** $\lambda^2 + 2\lambda + 1 = (\lambda+1)^2 = 0 \;\Rightarrow\; \lambda = -1$ (raiz dupla).

$\Delta = 4 - 4 = 0$. Solução geral:

$$x_t = (k_1 + k_2 t)\,e^{-t}.$$

**Condições iniciais:**

$$x(0) = 1: \quad k_1 = 1.$$

$$\dot{x}_t = k_2 e^{-t} - (k_1 + k_2 t)\,e^{-t} \;\Rightarrow\; \dot{x}(0) = k_2 - k_1 = 0 \;\Rightarrow\; k_2 = 1.$$

$$\boxed{x_t = (1 + t)\,e^{-t}.}$$

**Verificação:** $\dot{x}_t = e^{-t} - (1+t)e^{-t} = -te^{-t}$; $\ddot{x}_t = -e^{-t} + te^{-t} = (t-1)e^{-t}$.

$\ddot{x} + 2\dot{x} + x = (t-1)e^{-t} + 2(-t)e^{-t} + (1+t)e^{-t} = (t-1-2t+1+t)e^{-t} = 0$. $\checkmark$

---

### Exemplo 3 — $\Delta < 0$

**EDO:** $\ddot{x} + \dot{x} + x = 0$, $x(0) = 0$, $\dot{x}(0) = 1$.

**Equação característica:** $\lambda^2 + \lambda + 1 = 0$.

$$\lambda_{1,2} = \frac{-1 \pm \sqrt{1 - 4}}{2} = -\frac{1}{2} \pm i\frac{\sqrt{3}}{2}.$$

$\Delta = 1 - 4 = -3 < 0$. Temos $\alpha = -1/2$, $\beta = \sqrt{3}/2$. Solução geral:

$$x_t = e^{-t/2}\!\left[C_1\cos\!\left(\frac{\sqrt{3}}{2}t\right) + C_2\sin\!\left(\frac{\sqrt{3}}{2}t\right)\right].$$

**Condições iniciais:**

$$x(0) = 0: \quad C_1 = 0.$$

$$\dot{x}_t = -\frac{1}{2}e^{-t/2}\!\left[C_2\sin\!\left(\frac{\sqrt{3}}{2}t\right)\right] + e^{-t/2}\!\left[C_2\frac{\sqrt{3}}{2}\cos\!\left(\frac{\sqrt{3}}{2}t\right)\right].$$

$$\dot{x}(0) = 1: \quad C_2\frac{\sqrt{3}}{2} = 1 \;\Rightarrow\; C_2 = \frac{2}{\sqrt{3}} = \frac{2\sqrt{3}}{3}.$$

$$\boxed{x_t = \frac{2\sqrt{3}}{3}\,e^{-t/2}\sin\!\left(\frac{\sqrt{3}}{2}t\right).}$$

A solução exibe **oscilações amortecidas**: a amplitude $\tfrac{2\sqrt{3}}{3}e^{-t/2}$ decai exponencialmente enquanto $\sin(\sqrt{3}/2\,t)$ oscila com frequência $\beta = \sqrt{3}/2$.

---

## Estabilidade das EDOs de 2ª Ordem

Para a EDO homogênea $\ddot{x} + a\dot{x} + bx = 0$, a solução converge para zero (equilíbrio estável) se e somente se a parte real de todas as raízes for negativa. Pelas fórmulas:

$$\text{Re}(\lambda_{1,2}) = \frac{-a \pm \sqrt{\Delta}}{2} \cdot \mathbf{1}_{\Delta \geq 0} + (-\tfrac{a}{2}) \cdot \mathbf{1}_{\Delta < 0}.$$

Uma condição suficiente simples: $a > 0$ e $b > 0$. Nesse caso:

- $\Delta < 0$: $\alpha = -a/2 < 0$ $\Rightarrow$ oscilações amortecidas.
- $\Delta \geq 0$: ambas as raízes têm parte real $< 0$ (pois $\lambda_1 + \lambda_2 = -a < 0$ e $\lambda_1\lambda_2 = b > 0$).

```{r}
#| label: fig-edo-solucoes
#| fig-cap: "Soluções dos três exemplos de EDO de 2ª ordem. **Esquerda:** Δ>0 — solução $x_t = \\frac{1}{2}e^{-2t} - \\frac{2}{3}e^{-3t} + \\frac{1}{6}$, convergindo monotonamente ao equilíbrio $1/6$. **Centro:** Δ=0 — solução $(1+t)e^{-t}$, decaimento sem oscilação. **Direita:** Δ<0 — oscilações amortecidas $\\frac{2\\sqrt{3}}{3}e^{-t/2}\\sin(\\frac{\\sqrt{3}}{2}t)$."
#| fig-align: center
#| fig-width: 13
#| fig-height: 4.5

library(ggplot2)
library(patchwork)

base_t <- theme_minimal(base_size = 12)
t <- seq(0, 6, length.out = 500)

# Exemplo 1: Delta > 0
df1 <- data.frame(
  t = t,
  x = 0.5 * exp(-2*t) - (2/3) * exp(-3*t) + 1/6
)
p1 <- ggplot(df1, aes(t, x)) +
  geom_line(color = "#440154", linewidth = 1.1) +
  geom_hline(yintercept = 1/6, color = "gray60", linetype = "dashed", linewidth = 0.6) +
  annotate("text", x = 5, y = 1/6 + 0.03, label = "x* = 1/6", size = 3.5, color = "gray40") +
  labs(title = expression(Delta > 0 ~ ":" ~ ddot(x)+5*dot(x)+6*x==1),
       x = "t", y = "x(t)") +
  base_t

# Exemplo 2: Delta = 0
df2 <- data.frame(
  t = t,
  x = (1 + t) * exp(-t)
)
p2 <- ggplot(df2, aes(t, x)) +
  geom_line(color = "#31688e", linewidth = 1.1) +
  geom_hline(yintercept = 0, color = "gray60", linetype = "dashed", linewidth = 0.6) +
  labs(title = expression(Delta == 0 ~ ":" ~ ddot(x)+2*dot(x)+x==0),
       x = "t", y = "x(t)") +
  base_t

# Exemplo 3: Delta < 0
df3 <- data.frame(
  t = t,
  x = (2*sqrt(3)/3) * exp(-t/2) * sin(sqrt(3)/2 * t)
)
df3_env <- data.frame(
  t = t,
  upper =  (2*sqrt(3)/3) * exp(-t/2),
  lower = -(2*sqrt(3)/3) * exp(-t/2)
)
p3 <- ggplot() +
  geom_ribbon(data = df3_env, aes(x = t, ymin = lower, ymax = upper),
              fill = "#35b779", alpha = 0.12) +
  geom_line(data = df3, aes(t, x), color = "#35b779", linewidth = 1.1) +
  geom_hline(yintercept = 0, color = "gray60", linetype = "dashed", linewidth = 0.6) +
  labs(title = expression(Delta < 0 ~ ":" ~ ddot(x)+dot(x)+x==0),
       x = "t", y = "x(t)") +
  base_t

p1 + p2 + p3
```
