---
title: "Funções de Várias Variáveis Reais"
subtitle: "Matemática para Doutorado em Economia — EPGE/FGV"
author: "Vitor Wilher"
institute: "Professora: Silvia Matos"
lang: pt-BR
format:
  revealjs:
    theme: simple
    logo: AM.png
    footer: "Matemática — EPGE/FGV | 2026.1"
    slide-number: true
    toc: false
    number-sections: false
    fig-align: center
    fontsize: 22px
    transition: fade
    highlight-style: github
execute:
  echo: false
  warning: false
  message: false
---

## Motivação

Em Economia, quase todas as relações de interesse dependem de **múltiplos fatores simultaneamente**:

- O consumo depende da renda **e** dos preços
- A utilidade depende das quantidades de **vários bens**
- O produto depende do capital, do trabalho **e** da tecnologia

. . .

**Objetivo:** generalizar o conceito de função para o caso de várias variáveis.

---

## Definição Formal

Uma **função de várias variáveis reais** associa a cada vetor $(x_1, \ldots, x_n) \in \mathbb{R}^n$ um único escalar $z \in \mathbb{R}$:

$$f : D \subseteq \mathbb{R}^n \longrightarrow \mathbb{R}, \quad (x_1, \ldots, x_n) \mapsto z = f(x_1, \ldots, x_n)$$

. . .

O caso mais comum em Economia é $n = 2$:

$$f : D \subseteq \mathbb{R}^2 \longrightarrow \mathbb{R}, \quad (x, y) \mapsto z = f(x, y)$$

O gráfico de $f$ é uma **superfície** no espaço $\mathbb{R}^3$.

---

## Conceitos Fundamentais

| Conceito | Definição |
|----------|-----------|
| **Domínio** $D$ | Conjunto de pontos onde $f$ está definida |
| **Imagem** $\mathrm{Im}(f)$ | Conjunto de valores assumidos por $f$ |
| **Gráfico** | $\{(x_1,\ldots,x_n, z) : z = f(x_1,\ldots,x_n),\; \mathbf{x} \in D\}$ |

---

## Exemplo: Custo Total

Firma com dois insumos de preços $w_1 = 3$ e $w_2 = 5$:

$$C(x_1, x_2) = 3x_1 + 5x_2$$

. . .

:::: {.columns}
::: {.column width="45%"}
| $x_1$ | $x_2$ | $C$ |
|-------|-------|-----|
| 0 | 0 | 0 |
| 2 | 0 | 6 |
| 0 | 2 | 10 |
| 2 | 3 | 21 |
| 4 | 4 | 32 |
:::
::: {.column width="55%"}
- $D = \mathbb{R}^2_+$, $\mathrm{Im}(f) = [0, +\infty)$
- Curvas de nível: **isocustas**

$$x_2 = \frac{\bar{C}}{5} - \frac{3}{5}\,x_1$$
:::
::::

---

## A Função Cobb-Douglas

$$\boxed{Q = f(K, L) = A \, K^{\alpha} \, L^{\beta}}$$

| Parâmetro | Interpretação |
|-----------|---------------|
| $A > 0$ | Produtividade total dos fatores |
| $\alpha \in (0,1)$ | Elasticidade do produto em relação a $K$ |
| $\beta \in (0,1)$ | Elasticidade do produto em relação a $L$ |

---

## Cobb-Douglas com $K$ Fixo

Fixando $K = \bar{K}$, a função reduz-se a uma variável:

$$Q(L) = A\,\bar{K}^{\alpha}\, L^{\beta}$$

Para $\beta \in (0,1)$: função crescente e côncava — **produto marginal decrescente do trabalho**.

```{r}
#| fig-height: 3.5
library(ggplot2)
A <- 1; alpha <- 0.4; beta <- 0.6
L <- seq(0.01, 10, length.out = 300)
df <- do.call(rbind, lapply(c(1, 2, 4), function(K) {
  data.frame(L = L, Q = A * K^alpha * L^beta, K = paste0("K = ", K))
}))
ggplot(df, aes(x = L, y = Q, color = K)) +
  geom_line(linewidth = 1) +
  labs(x = expression(L), y = expression(Q), color = "Capital fixo") +
  theme_minimal(base_size = 14) +
  scale_color_viridis_d(end = 0.85)
```

---

## Retornos de Escala

Multiplicando todos os insumos por $\lambda > 0$:

$$f(\lambda K,\, \lambda L) = \lambda^{\alpha+\beta}\, f(K,L)$$

. . .

| Condição | Retornos |
|----------|----------|
| $\alpha + \beta = 1$ | **Constantes** |
| $\alpha + \beta > 1$ | **Crescentes** |
| $\alpha + \beta < 1$ | **Decrescentes** |

---

## Retornos de Escala — Visualização

```{r}
#| fig-height: 4
library(ggplot2)
lambda <- seq(1, 4, length.out = 300)
casos <- list(
  list(label = "Crescentes (α+β = 1.3)", ab = 1.3),
  list(label = "Constantes (α+β = 1.0)", ab = 1.0),
  list(label = "Decrescentes (α+β = 0.7)", ab = 0.7)
)
df <- do.call(rbind, lapply(casos, function(c) {
  Q0 <- 1^(c$ab * 0.5) * 1^(c$ab * 0.5)
  data.frame(lambda = lambda, Q = lambda^c$ab * Q0, caso = c$label)
}))
ggplot(df, aes(x = lambda, y = Q, color = caso)) +
  geom_line(linewidth = 1) +
  geom_abline(slope = 1, intercept = 0, linetype = "dashed", color = "gray50") +
  labs(x = expression(lambda), y = expression(Q(lambda)), color = NULL) +
  theme_minimal(base_size = 14) +
  scale_color_viridis_d(end = 0.85) +
  theme(legend.position = "bottom")
```

---

## Curvas de Nível — Definição

Dada $f : D \subseteq \mathbb{R}^2 \to \mathbb{R}$, a **curva de nível** de valor $c$ é:

$$\mathcal{C}_c = \bigl\{(x, y) \in D : f(x, y) = c\bigr\}$$

. . .

**Interpretação:** projeção no plano $xy$ da interseção do gráfico de $f$ com o plano horizontal $z = c$.

**Em Economia:** as curvas de nível da função de produção são as **isoquantas**.

---

## Exemplos de Curvas de Nível

```{r}
#| fig-height: 4.2
library(ggplot2); library(patchwork); library(metR)
niveis <- c(0.5, 1, 2, 3, 4); N <- 300
make_grid <- function(xr, yr) expand.grid(x = seq(xr[1], xr[2], length.out = N), y = seq(yr[1], yr[2], length.out = N))

g1 <- make_grid(c(-3,3), c(-3,3)); g1$z <- g1$x^2 + g1$y^2
p1 <- ggplot(g1, aes(x, y, z = z)) +
  geom_contour_filled(breaks = niveis, alpha = 0.85, show.legend = FALSE) +
  geom_contour(breaks = niveis, color = "white", linewidth = 0.35) +
  scale_fill_viridis_d() + coord_fixed() +
  labs(title = expression(x^2 + y^2), x = "x", y = "y") + theme_minimal(base_size = 12)

b2 <- c(-4,-2,-1,0,1,2,4); g2 <- make_grid(c(-3,3), c(-3,3)); g2$z <- g2$x^2 - g2$y^2
p2 <- ggplot(g2, aes(x, y, z = z)) +
  geom_contour_filled(breaks = b2, alpha = 0.85, show.legend = FALSE) +
  geom_contour(breaks = b2, color = "white", linewidth = 0.35) +
  scale_fill_viridis_d() + coord_fixed() +
  labs(title = expression(x^2 - y^2), x = "x", y = "y") + theme_minimal(base_size = 12)

iso <- c(0.5,1,1.5,2,2.5,3); g3 <- make_grid(c(0.01,5), c(0.01,5)); g3$z <- g3$x^0.4 * g3$y^0.6
p3 <- ggplot(g3, aes(x, y, z = z)) +
  geom_contour_filled(breaks = iso, alpha = 0.85, show.legend = FALSE) +
  geom_contour(breaks = iso, color = "white", linewidth = 0.35) +
  scale_fill_viridis_d() + coord_fixed() +
  labs(title = expression(K^{0.4} ~ L^{0.6}), x = "K", y = "L") + theme_minimal(base_size = 12)

p1 + p2 + p3
```

---

## Exemplo: $f(x,y) = x^2 + y^2$

:::: {.columns}
::: {.column width="50%"}
**Domínio:** $D = \mathbb{R}^2$

**Imagem:** $[0, +\infty)$

**Curvas de nível:**
$$x^2 + y^2 = c \quad (c \geq 0)$$
Circunferências de raio $\sqrt{c}$ centradas na origem.

**Gráfico:** paraboloide elíptico.
:::
::: {.column width="50%"}
```{r}
#| fig-height: 4
library(ggplot2)
grid <- expand.grid(x = seq(-3,3,length.out=200), y = seq(-3,3,length.out=200))
grid$z <- grid$x^2 + grid$y^2
ggplot(grid, aes(x=x, y=y, z=z)) +
  geom_contour_filled(breaks=c(0,1,2,4,6,9), alpha=0.85) +
  geom_contour(breaks=c(0,1,2,4,6,9), color="white", linewidth=0.4) +
  scale_fill_viridis_d() + coord_fixed() +
  labs(x="x", y="y", fill=expression(f(x,y))) +
  theme_minimal(base_size=13)
```
:::
::::

---

## Exemplo: $f(x,y) = \dfrac{1}{x - y^2}$

**Domínio:** $D = \mathbb{R}^2 \setminus \{x = y^2\}$ — exclui a parábola $x = y^2$.

**Imagem:** $\mathbb{R} \setminus \{0\}$

**Curvas de nível** ($f = c \neq 0$):

$$x = y^2 + \frac{1}{c}$$

Parábolas deslocadas da fronteira por $1/c$.

```{r}
#| fig-height: 2.8
library(ggplot2)
N <- 400; grd <- expand.grid(x = seq(-1,4,length.out=N), y = seq(-3,3,length.out=N))
denom <- grd$x - grd$y^2; grd$z <- ifelse(abs(denom) > 0.05, 1/denom, NA)
niveis_inv <- c(-4,-2,-1,-0.5,0.5,1,2,4)
parabola <- data.frame(y = seq(-3,3,length.out=300)); parabola$x <- parabola$y^2
ggplot(grd, aes(x=x, y=y, z=z)) +
  geom_contour_filled(breaks=niveis_inv, alpha=0.80, show.legend=FALSE, na.rm=TRUE) +
  geom_contour(breaks=niveis_inv, color="white", linewidth=0.35, na.rm=TRUE) +
  geom_line(data=parabola, aes(x=x, y=y), inherit.aes=FALSE, color="red", linewidth=0.7, linetype="dashed") +
  scale_fill_viridis_d() + coord_cartesian(xlim=c(-1,4), ylim=c(-3,3)) +
  labs(x="x", y="y") + theme_minimal(base_size=13)
```

---

## Derivadas Parciais — Definição

A **derivada parcial de $f$ em relação a $x$** no ponto $(x_0, y_0)$:

$$\frac{\partial f}{\partial x}(x_0, y_0) = \lim_{h \to 0} \frac{f(x_0 + h,\, y_0) - f(x_0, y_0)}{h}$$

. . .

**Ideia:** congelar uma variável e diferenciar em relação à outra — exatamente como na derivada univariada.

**Interpretação geométrica:** inclinação da curva obtida pela interseção do gráfico de $f$ com o plano $y = y_0$.

---

## Derivadas Parciais — Exemplos

| $f(x,y)$ | $\partial f/\partial x$ | $\partial f/\partial y$ |
|----------|------------------------|------------------------|
| $x^2 + y^2$ | $2x$ | $2y$ |
| $x^2 - y^2$ | $2x$ | $-2y$ |
| $\frac{1}{x-y^2}$ | $-\frac{1}{(x-y^2)^2}$ | $\frac{2y}{(x-y^2)^2}$ |

. . .

**Cobb-Douglas** $f(K,L) = AK^\alpha L^\beta$:

$$\frac{\partial f}{\partial K} = \frac{\alpha Q}{K} \quad \text{(Produto Marginal do Capital)}$$

$$\frac{\partial f}{\partial L} = \frac{\beta Q}{L} \quad \text{(Produto Marginal do Trabalho)}$$

---

## Interpretação Econômica

Na Cobb-Douglas, $\alpha$ e $\beta$ são as **elasticidades** do produto:

$$\frac{\partial \ln Q}{\partial \ln K} = \alpha, \qquad \frac{\partial \ln Q}{\partial \ln L} = \beta$$

. . .

> Um aumento de 1% em $K$, mantendo $L$ fixo, eleva $Q$ em $\alpha$%.

---

## Derivadas de Segunda Ordem

Quatro derivadas de segunda ordem de $f(x,y)$:

$$f_{xx} = \frac{\partial^2 f}{\partial x^2}, \quad f_{yy} = \frac{\partial^2 f}{\partial y^2}, \quad f_{xy} = \frac{\partial^2 f}{\partial x\,\partial y}, \quad f_{yx} = \frac{\partial^2 f}{\partial y\,\partial x}$$

. . .

**Teorema de Young:** se $f_{xy}$ e $f_{yx}$ são contínuas em $(x_0, y_0)$, então:

$$\boxed{f_{xy}(x_0, y_0) = f_{yx}(x_0, y_0)}$$

A ordem de diferenciação é irrelevante — reduz 4 derivadas para 3.

---

## A Matriz Hessiana

Todas as derivadas de segunda ordem organizam-se na **Hessiana**:

$$H_f(x,y) = \begin{pmatrix} f_{xx} & f_{xy} \\ f_{yx} & f_{yy} \end{pmatrix}$$

Pelo Teorema de Young, $H_f$ é **simétrica** quando as derivadas mistas são contínuas.

. . .

**Cobb-Douglas** ($f_{KK} < 0$ e $f_{LL} < 0$ para $\alpha, \beta \in (0,1)$):

$$H_f = \begin{pmatrix} \alpha(\alpha-1)AK^{\alpha-2}L^{\beta} & \alpha\beta AK^{\alpha-1}L^{\beta-1} \\ \alpha\beta AK^{\alpha-1}L^{\beta-1} & \beta(\beta-1)AK^{\alpha}L^{\beta-2} \end{pmatrix}$$

**Produto marginal decrescente** de cada insumo.

---

## Resumo

| Conceito | Resultado-chave |
|----------|----------------|
| Função $f: \mathbb{R}^2 \to \mathbb{R}$ | Superfície no $\mathbb{R}^3$ |
| Curvas de nível | Cortes horizontais do gráfico |
| Derivada parcial | Derivada univariada com a outra variável fixada |
| Teorema de Young | $f_{xy} = f_{yx}$ (sob continuidade) |
| Hessiana | Matriz simétrica das derivadas de segunda ordem |
| Retornos de escala | Determinados por $\alpha + \beta$ na Cobb-Douglas |
