---
title: "Funções de Várias Variáveis Reais"
subtitle: "Matemática para Doutorado em Economia — EPGE/FGV"
author: "Vitor Wilher"
institute: "Professora: Silvia Matos"
lang: pt-BR
format:
  beamer:
    pdf-engine: xelatex
    theme: Madrid
    colortheme: default
    fonttheme: professionalfonts
    aspectratio: 169
    fontsize: 10pt
    header-includes:
      - \usepackage{graphicx}
      - \usepackage{hyperref}
      - \setbeamertemplate{navigation symbols}{}
      - \setbeamerfont{footnote}{size=\tiny}
      - \titlegraphic{\includegraphics[width=3cm]{AM.png}}
execute:
  echo: false
  warning: false
  message: false
---

## Motivação

Em Economia, quase todas as relações de interesse dependem de **múltiplos fatores simultaneamente**:

- O consumo depende da renda **e** dos preços
- A utilidade depende das quantidades de **vários bens**
- O produto depende do capital, do trabalho **e** da tecnologia

\vspace{0.5em}

**Objetivo:** generalizar o conceito de função para o caso de várias variáveis.

---

## Definição Formal

Uma **função de várias variáveis reais** associa a cada vetor $(x_1, \ldots, x_n) \in \mathbb{R}^n$ um único escalar $z \in \mathbb{R}$:

$$f : D \subseteq \mathbb{R}^n \longrightarrow \mathbb{R}, \quad (x_1, \ldots, x_n) \mapsto z = f(x_1, \ldots, x_n)$$

\vspace{0.5em}

O caso mais comum em Economia é $n = 2$:

$$f : D \subseteq \mathbb{R}^2 \longrightarrow \mathbb{R}, \quad (x, y) \mapsto z = f(x, y)$$

O gráfico de $f$ é uma **superfície** no espaço $\mathbb{R}^3$.

---

## Conceitos Fundamentais

\begin{center}
\begin{tabular}{ll}
\hline
\textbf{Conceito} & \textbf{Definição} \\
\hline
Domínio $D$ & Conjunto de pontos onde $f$ está definida \\
Imagem $\mathrm{Im}(f)$ & Conjunto de valores assumidos por $f$ \\
Gráfico & $\{(\mathbf{x}, z) : z = f(\mathbf{x}),\; \mathbf{x} \in D\}$ \\
\hline
\end{tabular}
\end{center}

---

## Exemplo: Custo Total

Firma com dois insumos de preços $w_1 = 3$ e $w_2 = 5$:

$$C(x_1, x_2) = 3x_1 + 5x_2$$

\begin{columns}
\begin{column}{0.45\textwidth}
\begin{center}
\begin{tabular}{ccc}
\hline
$x_1$ & $x_2$ & $C$ \\
\hline
0 & 0 & 0 \\
2 & 0 & 6 \\
0 & 2 & 10 \\
2 & 3 & 21 \\
4 & 4 & 32 \\
\hline
\end{tabular}
\end{center}
\end{column}
\begin{column}{0.52\textwidth}
\begin{itemize}
\item $D = \mathbb{R}^2_+$, $\mathrm{Im}(f) = [0, +\infty)$
\item Curvas de nível: \textbf{isocustas}
$$x_2 = \frac{\bar{C}}{5} - \frac{3}{5}\,x_1$$
\end{itemize}
\end{column}
\end{columns}

---

## A Função Cobb-Douglas

$$\boxed{Q = f(K, L) = A \, K^{\alpha} \, L^{\beta}}$$

\begin{center}
\begin{tabular}{ll}
\hline
\textbf{Parâmetro} & \textbf{Interpretação} \\
\hline
$A > 0$ & Produtividade total dos fatores \\
$\alpha \in (0,1)$ & Elasticidade do produto em relação a $K$ \\
$\beta \in (0,1)$ & Elasticidade do produto em relação a $L$ \\
\hline
\end{tabular}
\end{center}

---

## Cobb-Douglas com $K$ Fixo

Fixando $K = \bar{K}$: $\quad Q(L) = A\,\bar{K}^{\alpha}\, L^{\beta}$

Para $\beta \in (0,1)$: função crescente e côncava — **produto marginal decrescente do trabalho**.

```{r}
#| fig-height: 3
#| fig-width: 7
library(ggplot2)
A <- 1; alpha <- 0.4; beta <- 0.6
L <- seq(0.01, 10, length.out = 300)
df <- do.call(rbind, lapply(c(1, 2, 4), function(K) {
  data.frame(L = L, Q = A * K^alpha * L^beta, K = paste0("K = ", K))
}))
ggplot(df, aes(x = L, y = Q, color = K)) +
  geom_line(linewidth = 1) +
  labs(x = expression(L), y = expression(Q), color = "Capital fixo") +
  theme_minimal(base_size = 13) +
  scale_color_viridis_d(end = 0.85)
```

---

## Retornos de Escala

Multiplicando todos os insumos por $\lambda > 0$:

$$f(\lambda K,\, \lambda L) = \lambda^{\alpha+\beta}\, f(K,L)$$

\begin{center}
\begin{tabular}{ll}
\hline
\textbf{Condição} & \textbf{Retornos} \\
\hline
$\alpha + \beta = 1$ & Constantes \\
$\alpha + \beta > 1$ & Crescentes \\
$\alpha + \beta < 1$ & Decrescentes \\
\hline
\end{tabular}
\end{center}

---

## Retornos de Escala — Visualização

```{r}
#| fig-height: 3.5
#| fig-width: 7
library(ggplot2)
lambda <- seq(1, 4, length.out = 300)
casos <- list(
  list(label = "Crescentes (ab = 1.3)", ab = 1.3),
  list(label = "Constantes (ab = 1.0)", ab = 1.0),
  list(label = "Decrescentes (ab = 0.7)", ab = 0.7)
)
df <- do.call(rbind, lapply(casos, function(c) {
  data.frame(lambda = lambda, Q = lambda^c$ab, caso = c$label)
}))
ggplot(df, aes(x = lambda, y = Q, color = caso)) +
  geom_line(linewidth = 1) +
  geom_abline(slope = 1, intercept = 0, linetype = "dashed", color = "gray50") +
  labs(x = expression(lambda), y = expression(Q(lambda)), color = NULL) +
  theme_minimal(base_size = 13) +
  scale_color_viridis_d(end = 0.85) +
  theme(legend.position = "bottom")
```

---

## Curvas de Nível — Definição

Dada $f : D \subseteq \mathbb{R}^2 \to \mathbb{R}$, a **curva de nível** de valor $c$ é:

$$\mathcal{C}_c = \bigl\{(x, y) \in D : f(x, y) = c\bigr\}$$

\vspace{0.5em}

**Interpretação:** projeção no plano $xy$ da interseção do gráfico de $f$ com o plano horizontal $z = c$.

\vspace{0.5em}

**Em Economia:** as curvas de nível da função de produção são as **isoquantas**.

---

## Exemplos de Curvas de Nível

```{r}
#| fig-height: 3.2
#| fig-width: 9
library(ggplot2); library(patchwork); library(metR)
niveis <- c(0.5,1,2,3,4); N <- 300
make_grid <- function(xr, yr) expand.grid(x = seq(xr[1], xr[2], length.out=N), y = seq(yr[1], yr[2], length.out=N))

g1 <- make_grid(c(-3,3), c(-3,3)); g1$z <- g1$x^2 + g1$y^2
p1 <- ggplot(g1, aes(x,y,z=z)) + geom_contour_filled(breaks=niveis, alpha=0.85, show.legend=FALSE) +
  geom_contour(breaks=niveis, color="white", linewidth=0.35) + scale_fill_viridis_d() + coord_fixed() +
  labs(title=expression(x^2+y^2), x="x", y="y") + theme_minimal(base_size=11)

b2 <- c(-4,-2,-1,0,1,2,4); g2 <- make_grid(c(-3,3),c(-3,3)); g2$z <- g2$x^2 - g2$y^2
p2 <- ggplot(g2, aes(x,y,z=z)) + geom_contour_filled(breaks=b2, alpha=0.85, show.legend=FALSE) +
  geom_contour(breaks=b2, color="white", linewidth=0.35) + scale_fill_viridis_d() + coord_fixed() +
  labs(title=expression(x^2-y^2), x="x", y="y") + theme_minimal(base_size=11)

iso <- c(0.5,1,1.5,2,2.5,3); g3 <- make_grid(c(0.01,5),c(0.01,5)); g3$z <- g3$x^0.4*g3$y^0.6
p3 <- ggplot(g3, aes(x,y,z=z)) + geom_contour_filled(breaks=iso, alpha=0.85, show.legend=FALSE) +
  geom_contour(breaks=iso, color="white", linewidth=0.35) + scale_fill_viridis_d() + coord_fixed() +
  labs(title=expression(K^{0.4}~L^{0.6}), x="K", y="L") + theme_minimal(base_size=11)

p1 + p2 + p3
```

---

## Exemplo: $f(x,y) = x^2 + y^2$

:::: {.columns}
::: {.column width="48%"}
**Domínio:** $D = \mathbb{R}^2$

**Imagem:** $[0, +\infty)$

**Curvas de nível:**
$$x^2 + y^2 = c \quad (c \geq 0)$$
Circunferências de raio $\sqrt{c}$.

**Gráfico:** paraboloide elíptico.
:::
::: {.column width="50%"}
```{r}
#| fig-height: 3.2
#| fig-width: 3.8
library(ggplot2)
grid <- expand.grid(x=seq(-3,3,length.out=200), y=seq(-3,3,length.out=200))
grid$z <- grid$x^2 + grid$y^2
ggplot(grid, aes(x=x,y=y,z=z)) +
  geom_contour_filled(breaks=c(0,1,2,4,6,9), alpha=0.85, show.legend=FALSE) +
  geom_contour(breaks=c(0,1,2,4,6,9), color="white", linewidth=0.4) +
  scale_fill_viridis_d() + coord_fixed() +
  labs(x="x", y="y") + theme_minimal(base_size=11)
```
:::
::::

---

## Derivadas Parciais — Definição

A **derivada parcial de $f$ em relação a $x$** no ponto $(x_0, y_0)$:

$$\frac{\partial f}{\partial x}(x_0, y_0) = \lim_{h \to 0} \frac{f(x_0 + h,\, y_0) - f(x_0, y_0)}{h}$$

\vspace{0.5em}

**Ideia:** congelar uma variável e diferenciar em relação à outra.

**Interpretação geométrica:** inclinação da curva de interseção do gráfico com o plano $y = y_0$.

---

## Derivadas Parciais — Exemplos

\begin{center}
\begin{tabular}{lll}
\hline
$f(x,y)$ & $\partial f/\partial x$ & $\partial f/\partial y$ \\
\hline
$x^2 + y^2$ & $2x$ & $2y$ \\
$x^2 - y^2$ & $2x$ & $-2y$ \\
$\frac{1}{x-y^2}$ & $-\frac{1}{(x-y^2)^2}$ & $\frac{2y}{(x-y^2)^2}$ \\
\hline
\end{tabular}
\end{center}

\vspace{0.5em}

**Cobb-Douglas** $f(K,L) = AK^\alpha L^\beta$:

$$\frac{\partial f}{\partial K} = \frac{\alpha Q}{K} \quad \text{(PMgK)}, \qquad \frac{\partial f}{\partial L} = \frac{\beta Q}{L} \quad \text{(PMgL)}$$

---

## Interpretação Econômica

Na Cobb-Douglas, $\alpha$ e $\beta$ são as **elasticidades** do produto:

$$\frac{\partial \ln Q}{\partial \ln K} = \alpha, \qquad \frac{\partial \ln Q}{\partial \ln L} = \beta$$

\vspace{1em}

\begin{block}{Interpretação}
Um aumento de 1\% em $K$, mantendo $L$ fixo, eleva $Q$ em $\alpha$\%.
\end{block}

---

## Derivadas de Segunda Ordem

Quatro derivadas de segunda ordem de $f(x,y)$:

$$f_{xx} = \frac{\partial^2 f}{\partial x^2}, \quad f_{yy} = \frac{\partial^2 f}{\partial y^2}, \quad f_{xy} = \frac{\partial^2 f}{\partial x\,\partial y}, \quad f_{yx} = \frac{\partial^2 f}{\partial y\,\partial x}$$

\vspace{0.5em}

\begin{block}{Teorema de Young}
Se $f_{xy}$ e $f_{yx}$ são contínuas em $(x_0, y_0)$, então $f_{xy}(x_0, y_0) = f_{yx}(x_0, y_0)$.
\end{block}

A ordem de diferenciação é irrelevante — reduz 4 derivadas a 3.

---

## A Matriz Hessiana

Todas as derivadas de segunda ordem organizam-se na **Hessiana**:

$$H_f(x,y) = \begin{pmatrix} f_{xx} & f_{xy} \\ f_{yx} & f_{yy} \end{pmatrix}$$

Pelo Teorema de Young, $H_f$ é **simétrica**.

\vspace{0.5em}

**Cobb-Douglas** (para $\alpha, \beta \in (0,1)$): $f_{KK} < 0$ e $f_{LL} < 0$

$$\Rightarrow \textbf{ produto marginal decrescente de cada insumo}$$

---

## Resumo

\begin{center}
\begin{tabular}{ll}
\hline
\textbf{Conceito} & \textbf{Resultado-chave} \\
\hline
Função $f: \mathbb{R}^2 \to \mathbb{R}$ & Superfície no $\mathbb{R}^3$ \\
Curvas de nível & Cortes horizontais do gráfico \\
Derivada parcial & Derivada com a outra variável fixada \\
Teorema de Young & $f_{xy} = f_{yx}$ (sob continuidade) \\
Hessiana & Matriz simétrica de 2ª ordem \\
Retornos de escala & Determinados por $\alpha + \beta$ \\
\hline
\end{tabular}
\end{center}
