---
title: |
  \includegraphics[width=3.8cm]{AM.png}\par\vspace{1em}
  Função Inversa
author: "Vitor Wilher\\footnote{Bacharel e Mestre em Economia pela UFF, Candidato ao PhD em Economia pela EPGE/FGV. É Especialista em Ciências de Dados e Inteligência Artificial Generativa pela PUC-Rio. Atualmente, exerce a função de Data Tech Lead na Análise Macro (\\url{http://analisemacro.com.br}). Saiba mais em \\url{https://github.com/vitorwilher}.}"
subtitle: |
  Notas de Aula -- Matemática para Doutorado em Economia, EPGE/FGV

  Professora: Silvia Matos
date: ""
---

# Função Inversa

## Motivação Econômica

Em Economia, frequentemente precisamos inverter relações funcionais: dado o comportamento da quantidade em função do preço, queremos o preço como função da quantidade — e vice-versa.

**Função de demanda inversa.** A demanda direta $q = D(p)$ diz quanto os consumidores compram ao preço $p$. A demanda inversa $p = P^D(q)$ diz qual preço faz os consumidores demandarem exatamente a quantidade $q$. No modelo de concorrência perfeita e no modelo de monopólio, a firma enfrenta $P^D(q)$ para definir sua receita $R(q) = q \cdot P^D(q)$ e a receita marginal $R'(q)$.

**Excedente do consumidor e demanda inversa.** A fórmula do excedente do consumidor $EC = \int_0^{q^*} P^D(q)\,dq - p^* q^*$ usa diretamente a demanda inversa. Sem a função inversa, essa integral não faria sentido.

**Derivada da inversa e elasticidade.** Se $q = D(p)$, então a derivada da inversa é $(D^{-1})'(q) = \dfrac{1}{D'(p)}$. A relação entre a inclinação da demanda direta e da demanda inversa é essencial para conectar elasticidade-preço $\varepsilon = D'(p)\cdot p/q$ com a inclinação da demanda inversa.

**Condição de existência da inversa.** A demanda é invertível se for estritamente monotônica — em geral, estritamente decrescente ($D'(p) < 0$). Isso corresponde à lei da demanda: preço e quantidade movem-se em sentidos opostos. A oferta $S(p)$ é invertível pois é estritamente crescente ($S'(p) > 0$).

## Definição

Seja $f : A \to B$ uma função. Dizemos que $f$ possui **inversa** se existe uma função $f^{-1} : B \to A$ tal que:

$$f^{-1}(y) = x \iff f(x) = y.$$

Em outras palavras, $f^{-1}$ "desfaz" o que $f$ faz. As relações entre domínio e imagem são:

$$\mathrm{Dom}(f^{-1}) = \mathrm{Im}(f), \qquad \mathrm{Im}(f^{-1}) = \mathrm{Dom}(f).$$

**Composições inversas.** Para todo $x \in \mathrm{Dom}(f)$ e $y \in \mathrm{Im}(f)$:

$$f^{-1}(f(x)) = x, \qquad f(f^{-1}(y)) = y.$$

## Condição de Existência

Uma função $f$ possui inversa se e somente se é **bijetiva** (injetiva e sobrejetiva). Funções não-injetivas (que assumem o mesmo valor em dois pontos distintos) não têm inversa globalmente definida — podemos no máximo restringir o domínio.

**Condição suficiente via monotonidade.** Se $f$ é diferenciável e $f'(x) > 0$ para todo $x \in \mathrm{Dom}(f)$ (ou $f'(x) < 0$ para todo $x$), então $f$ é estritamente monótona e, portanto, possui inversa.

## Gráfico de $f^{-1}$

O gráfico de $f^{-1}$ é a **reflexão** do gráfico de $f$ em relação à reta $y = x$. Isso ocorre porque o ponto $(a, b)$ pertence ao gráfico de $f$ se e somente se $(b, a)$ pertence ao gráfico de $f^{-1}$.

## Exemplos

### Exemplo 1 — $f(x) = 7 - 2x$

**Cálculo da inversa.** Fazemos $y = 7 - 2x$ e isolamos $x$:

$$y = 7 - 2x \;\Rightarrow\; 2x = 7 - y \;\Rightarrow\; x = \frac{7 - y}{2}.$$

Portanto:

$$f^{-1}(y) = \frac{7 - y}{2}.$$

**Verificação:** $f(f^{-1}(y)) = 7 - 2\cdot\dfrac{7-y}{2} = 7 - (7-y) = y$. $\checkmark$

---

### Exemplo 2 — $f(x) = -\dfrac{2}{x - 5}$

**Verificação de monotonicidade.** A derivada é:

$$f'(x) = -2\cdot\frac{-1}{(x-5)^2} = \frac{2}{(x-5)^2} > 0 \quad \text{para todo } x \neq 5.$$

Logo $f$ é estritamente crescente no seu domínio $\mathbb{R} \setminus \{5\}$ e possui inversa.

**Cálculo da inversa.** Fazemos $y = -\dfrac{2}{x-5}$ e isolamos $x$:

$$y(x-5) = -2 \;\Rightarrow\; x - 5 = -\frac{2}{y} \;\Rightarrow\; x = 5 - \frac{2}{y}.$$

Portanto:

$$f^{-1}(y) = 5 - \frac{2}{y}, \quad y \neq 0.$$

**Verificação:** $f(f^{-1}(y)) = -\dfrac{2}{(5 - 2/y) - 5} = -\dfrac{2}{-2/y} = y$. $\checkmark$

---

### Exemplo 3 — $f(x) = 4x + 3$

**Cálculo da inversa.** Fazemos $y = 4x + 3$ e isolamos $x$:

$$y - 3 = 4x \;\Rightarrow\; x = \frac{y - 3}{4}.$$

Portanto:

$$f^{-1}(y) = \frac{y - 3}{4}.$$

**Verificação:** $f(f^{-1}(y)) = 4\cdot\dfrac{y-3}{4} + 3 = y - 3 + 3 = y$. $\checkmark$

---

### Exemplo 4 — $f(x) = \dfrac{1}{x - 1}$, $x \neq 1$

**Monotonicidade.** $f'(x) = -\dfrac{1}{(x-1)^2} < 0$ para todo $x \neq 1$. Logo $f$ é estritamente decrescente e possui inversa (em cada ramo).

**Cálculo da inversa.** Fazemos $y = \dfrac{1}{x-1}$ e isolamos $x$:

$$y(x - 1) = 1 \;\Rightarrow\; x - 1 = \frac{1}{y} \;\Rightarrow\; x = 1 + \frac{1}{y}.$$

Portanto:

$$f^{-1}(y) = 1 + \frac{1}{y}, \quad y \neq 0.$$

Note que $f^{-1}$ tem a mesma forma funcional que $f$: esta é uma função **involutória** ($f = f^{-1}$).

```{r}
#| label: fig-funcao-inversa
#| fig-cap: "Gráficos de $f$ e $f^{-1}$ refletidos em torno de $y=x$. Exemplos: $f(x)=7-2x$ (esquerda) e $f(x)=1/(x-1)$ (direita)."
#| fig-align: center
#| fig-width: 11
#| fig-height: 5

library(ggplot2)
library(patchwork)

base_t <- theme_minimal(base_size = 12)

# Exemplo 1: f(x) = 7 - 2x, f^{-1}(y) = (7-y)/2
x1 <- seq(-1, 5, length.out = 300)
df1 <- data.frame(
  x   = x1,
  f   = 7 - 2*x1,
  inv = (7 - x1)/2,
  ref = x1
)

p1 <- ggplot(df1, aes(x)) +
  geom_line(aes(y = f,   color = "f(x) = 7 - 2x"),       linewidth = 1.1) +
  geom_line(aes(y = inv, color = "f⁻¹(y) = (7-y)/2"),    linewidth = 1.1, linetype = "dashed") +
  geom_line(aes(y = ref, color = "y = x"),                linewidth = 0.7, linetype = "dotted") +
  geom_hline(yintercept = 0, color = "gray70", linewidth = 0.4) +
  geom_vline(xintercept = 0, color = "gray70", linewidth = 0.4) +
  coord_cartesian(xlim = c(-1, 5), ylim = c(-1, 8)) +
  scale_color_manual(values = c("f(x) = 7 - 2x"       = "#440154",
                                 "f⁻¹(y) = (7-y)/2"   = "#31688e",
                                 "y = x"               = "gray50")) +
  labs(title = expression(f(x) == 7-2*x ~ "e sua inversa"),
       x = "x", y = "y", color = NULL) +
  theme_minimal(base_size = 12) + theme(legend.position = "bottom")

# Exemplo 4: f(x) = 1/(x-1), f^{-1}(y) = 1 + 1/y
x2p <- seq(1.05, 5, length.out = 300)
x2n <- seq(-3, 0.95, length.out = 300)
df2p <- data.frame(x = x2p, f = 1/(x2p-1), inv = 1 + 1/x2p)
df2n <- data.frame(x = x2n, f = 1/(x2n-1), inv = 1 + 1/x2n)
ref2 <- data.frame(x = seq(-3, 5, length.out = 300), y = seq(-3, 5, length.out = 300))

p2 <- ggplot() +
  geom_line(data = df2p, aes(x, f,   color = "f(x) = 1/(x-1)"),   linewidth = 1.1) +
  geom_line(data = df2n, aes(x, f,   color = "f(x) = 1/(x-1)"),   linewidth = 1.1) +
  geom_line(data = df2p, aes(x, inv, color = "f⁻¹(y) = 1 + 1/y"), linewidth = 1.1, linetype = "dashed") +
  geom_line(data = df2n, aes(x, inv, color = "f⁻¹(y) = 1 + 1/y"), linewidth = 1.1, linetype = "dashed") +
  geom_line(data = ref2, aes(x, y,   color = "y = x"),              linewidth = 0.7, linetype = "dotted") +
  geom_hline(yintercept = 0, color = "gray70", linewidth = 0.4) +
  geom_vline(xintercept = 0, color = "gray70", linewidth = 0.4) +
  coord_cartesian(xlim = c(-3, 5), ylim = c(-4, 5)) +
  scale_color_manual(values = c("f(x) = 1/(x-1)"       = "#440154",
                                 "f⁻¹(y) = 1 + 1/y"   = "#31688e",
                                 "y = x"               = "gray50")) +
  labs(title = expression(f(x) == frac(1, x-1) ~ "e sua inversa"),
       x = "x", y = "y", color = NULL) +
  theme_minimal(base_size = 12) + theme(legend.position = "bottom")

p1 + p2
```

---

## Teorema da Função Inversa

**Teorema.** Seja $f$ diferenciável numa vizinhança de $x_0$, com $f'(x_0) \neq 0$. Então $f^{-1}$ é diferenciável em $y_0 = f(x_0)$ e:

$$\bigl(f^{-1}\bigr)'(y_0) = \frac{1}{f'(x_0)} = \frac{1}{f'(f^{-1}(y_0))}.$$

**Interpretação.** A derivada da inversa é o recíproco da derivada de $f$ avaliada no ponto correspondente. Graficamente, se a tangente a $f$ em $(x_0, y_0)$ tem inclinação $m$, a tangente a $f^{-1}$ em $(y_0, x_0)$ tem inclinação $1/m$.

**Prova.** Componha $f^{-1}(f(x)) = x$ e diferencie ambos os lados pela regra da cadeia:

$$\bigl(f^{-1}\bigr)'(f(x))\cdot f'(x) = 1 \;\Rightarrow\; \bigl(f^{-1}\bigr)'(f(x)) = \frac{1}{f'(x)}. \quad \blacksquare$$

**Exemplo.** Para $f(x) = 7 - 2x$ temos $f'(x) = -2$. Portanto $(f^{-1})'(y) = \dfrac{1}{-2} = -\dfrac{1}{2}$, o que é consistente com $f^{-1}(y) = \dfrac{7-y}{2}$ cuja derivada em $y$ é $-\dfrac{1}{2}$. $\checkmark$

---

## Exemplo Completo — $f(x) = \dfrac{1}{x+1}$, $x \neq -1$

### a) Verificação de que $f$ possui inversa

Calculamos a derivada de $f$:

$$f'(x) = -\frac{1}{(x+1)^2} < 0 \quad \text{para todo } x \neq -1.$$

Como $f'(x) < 0$ em todo o domínio, $f$ é **estritamente decrescente** e, portanto, injetiva. Logo, $f$ possui inversa.

### b) Cálculo de $f^{-1}$

Fazemos $y = \dfrac{1}{x+1}$ e isolamos $x$:

$$y(x+1) = 1 \;\Rightarrow\; x + 1 = \frac{1}{y} \;\Rightarrow\; x = \frac{1}{y} - 1.$$

Portanto:

$$f^{-1}(y) = \frac{1}{y} - 1, \quad y \neq 0.$$

### c) Verificação das composições

$$f(f^{-1}(y)) = \frac{1}{\left(\dfrac{1}{y}-1\right)+1} = \frac{1}{1/y} = y. \quad \checkmark$$

$$f^{-1}(f(x)) = \frac{1}{\dfrac{1}{x+1}} - 1 = (x+1) - 1 = x. \quad \checkmark$$

### d) Derivada de $f^{-1}$ pelo Teorema da Função Inversa

Temos $f'(x) = -\dfrac{1}{(x+1)^2}$. Se $y = f(x) = \dfrac{1}{x+1}$, então $x+1 = \dfrac{1}{y}$, de modo que:

$$\bigl(f^{-1}\bigr)'(y) = \frac{1}{f'(x)} = \frac{1}{-1/(x+1)^2} = -(x+1)^2 = -\left(\frac{1}{y}\right)^2 = -\frac{1}{y^2}.$$

**Verificação direta:** $\dfrac{d}{dy}\!\left(\dfrac{1}{y}-1\right) = -\dfrac{1}{y^2}$. $\checkmark$

### e) Gráficos de $f$ e $f^{-1}$

```{r}
#| label: fig-inversa-exemplo5
#| fig-cap: "Gráficos de $f(x)=1/(x+1)$ e $f^{-1}(y)=1/y-1$, simétricos em relação a $y=x$."
#| fig-align: center
#| fig-width: 6
#| fig-height: 5

library(ggplot2)

xp <- seq(-0.02, 5, length.out = 400)
xn <- seq(-5,  -1.02, length.out = 400)
ref <- seq(-4, 4, length.out = 400)

df_fp <- data.frame(x = xp, f = 1/(xp+1), inv = 1/xp - 1)
df_fn <- data.frame(x = xn, f = 1/(xn+1), inv = 1/xn - 1)
df_ref <- data.frame(x = ref, y = ref)

ggplot() +
  geom_line(data = df_fp, aes(x, f,   color = "f(x) = 1/(x+1)"),   linewidth = 1.1) +
  geom_line(data = df_fn, aes(x, f,   color = "f(x) = 1/(x+1)"),   linewidth = 1.1) +
  geom_line(data = df_fp, aes(x, inv, color = "f⁻¹(y) = 1/y − 1"), linewidth = 1.1, linetype = "dashed") +
  geom_line(data = df_fn, aes(x, inv, color = "f⁻¹(y) = 1/y − 1"), linewidth = 1.1, linetype = "dashed") +
  geom_line(data = df_ref, aes(x, y,  color = "y = x"),              linewidth = 0.7, linetype = "dotted") +
  geom_hline(yintercept = 0, color = "gray70", linewidth = 0.4) +
  geom_vline(xintercept = 0, color = "gray70", linewidth = 0.4) +
  coord_cartesian(xlim = c(-4, 4), ylim = c(-4, 4)) +
  scale_color_manual(values = c(
    "f(x) = 1/(x+1)"    = "#440154",
    "f⁻¹(y) = 1/y − 1" = "#31688e",
    "y = x"             = "gray50"
  )) +
  labs(title = expression(f(x) == frac(1, x+1) ~ "e sua inversa"),
       x = "x", y = "y", color = NULL) +
  theme_minimal(base_size = 12) + theme(legend.position = "bottom")
```
