---
title: |
  \includegraphics[width=3.8cm]{AM.png}\par\vspace{1em}
  Limites e Continuidade
author: "Vitor Wilher\\footnote{Bacharel e Mestre em Economia pela UFF, Candidato ao PhD em Economia pela EPGE/FGV. É Especialista em Ciências de Dados e Inteligência Artificial Generativa pela PUC-Rio. Atualmente, exerce a função de Data Tech Lead na Análise Macro (\\url{http://analisemacro.com.br}). Saiba mais em \\url{https://github.com/vitorwilher}.}"
subtitle: |
  Notas de Aula -- Matemática para Doutorado em Economia, EPGE/FGV

  Professora: Silvia Matos
date: ""
---

# Limites e Continuidade

## Motivação Econômica

O conceito de limite é a fundação matemática de toda análise marginal em Economia. Intuitivamente, o custo marginal é o que acontece com o custo total quando produzimos uma unidade **infinitamente pequena** a mais — ou seja, é o limite da variação média quando o incremento de quantidade tende a zero:

$$CMg(q) = \lim_{\Delta q \to 0} \frac{C(q + \Delta q) - C(q)}{\Delta q} = C'(q).$$

Outros exemplos onde limites aparecem de forma central:

- **Equilíbrio de mercado como limite de ajustamento.** Em modelos de ajustamento de preços tipo Walras, o preço converge para o equilíbrio $p^*$ à medida que o tempo tende ao infinito: $\lim_{t \to \infty} p(t) = p^*$. A existência desse limite é condição de estabilidade do equilíbrio.

- **Continuidade como pressuposto comportamental.** Funções de demanda e utilidade são geralmente supostas contínuas: pequenas variações de preço ou renda não geram saltos na demanda. A descontinuidade teria implicações fortes (por exemplo, mercados que "somem" com variações de preço infinitesimais).

- **Assíntotas e mercados monopolistas.** A receita marginal de um monopólio com demanda $P(q)$ pode tender a $-\infty$ quando $q$ cresce sem limite — indicando que aumentar indefinidamente a oferta destrói a receita.

## Limite Lateral

Dado um ponto $b \in \mathbb{R}$, podemos nos aproximar dele pela direita ($x \to b^+$) ou pela esquerda ($x \to b^-$). Esses dois limites podem diferir.

**Limite pela direita:** $\displaystyle\lim_{x \to b^+} f(x) = L$ — valores de $x$ maiores que $b$, se aproximando de $b$.

**Limite pela esquerda:** $\displaystyle\lim_{x \to b^-} f(x) = M$ — valores de $x$ menores que $b$, se aproximando de $b$.

Se $L \neq M$, os limites laterais existem mas são distintos, e o limite bilateral $\lim_{x \to b} f(x)$ **não existe**.

**Exemplo.** Considere $f(x) = \begin{cases} 3 + x & \text{se } x \leq 1 \\ 3 - x & \text{se } x > 1 \end{cases}$.

$$\lim_{x \to 1^-} f(x) = 4, \qquad \lim_{x \to 1^+} f(x) = 2.$$

Como $4 \neq 2$, o limite em $x = 1$ não existe, embora $f(1) = 4$.

## Definição de Limite

O limite bilateral existe se e somente se os dois limites laterais existem e coincidem:

$$\exists\, \lim_{x \to b} f(x) \iff \lim_{x \to b^+} f(x) = \lim_{x \to b^-} f(x).$$

Nesse caso, o valor comum é o limite: $\lim_{x \to b} f(x) = L$.

**Observação.** O limite descreve o comportamento de $f$ **nas vizinhanças** de $b$, independentemente do valor de $f(b)$ — ou mesmo de $f(b)$ existir.

```{r}
#| label: fig-limites-laterais
#| fig-cap: "Limites laterais distintos (esq.) e limite bilateral existente (dir.)"
#| fig-align: center
#| fig-width: 10
#| fig-height: 3.8

library(ggplot2)
library(patchwork)

base <- theme_minimal(base_size = 11)

# Exemplo 1: limites laterais distintos
x1a <- seq(-1, 1,  length.out = 200)
x1b <- seq(1,  3,  length.out = 200)
df1 <- rbind(
  data.frame(x = x1a, y = 3 + x1a, ramo = "x ≤ 1"),
  data.frame(x = x1b, y = 3 - x1b, ramo = "x > 1")
)
pts1 <- data.frame(
  x     = c(1, 1),
  y     = c(4, 2),
  tipo  = c("fechado", "aberto")
)

p1 <- ggplot(df1, aes(x, y)) +
  geom_line(aes(color = ramo), linewidth = 1) +
  geom_point(data = pts1[1,], aes(x,y), color = "#440154", size = 3) +
  geom_point(data = pts1[2,], aes(x,y), color = "#440154", size = 3,
             shape = 21, fill = "white", stroke = 1.5) +
  geom_hline(yintercept = 0, color = "gray80") +
  geom_vline(xintercept = 0, color = "gray80") +
  scale_color_manual(values = c("#440154","#35b779")) +
  labs(title = "Limites laterais distintos", x = "x", y = "f(x)", color = NULL) +
  base + theme(legend.position = "bottom")

# Exemplo 2: limite bilateral existente mas f(2) ≠ L
x2a <- seq(-1, 3, length.out = 400)
y2a <- 3 + x2a
pts2 <- data.frame(x = c(2, 2), y = c(5, 2), tipo = c("aberto","fechado"))

p2 <- ggplot(data.frame(x = x2a, y = y2a), aes(x, y)) +
  geom_line(color = "#31688e", linewidth = 1) +
  geom_point(data = pts2[1,], aes(x,y), color = "#31688e", size = 3,
             shape = 21, fill = "white", stroke = 1.5) +
  geom_point(data = pts2[2,], aes(x,y), color = "#FDE725", size = 3) +
  geom_hline(yintercept = 0, color = "gray80") +
  geom_vline(xintercept = 0, color = "gray80") +
  annotate("text", x = 2.4, y = 5, label = "lim = 5", color = "#31688e", size = 3.5) +
  annotate("text", x = 2.4, y = 2, label = "f(2) = 2", color = "#FDE725", size = 3.5) +
  labs(title = "Limite existe, mas lim ≠ f(a)", x = "x", y = "f(x)") +
  base

p1 + p2
```

---

## Limites Infinitos e no Infinito

### Limite Infinito

Dizemos que $\lim_{x \to b} f(x) = +\infty$ quando $f(x)$ cresce sem limite à medida que $x \to b$. Nesse caso, a reta $x = b$ é uma **assíntota vertical** do gráfico de $f$.

**Exemplo.** Para $f(x) = \dfrac{1}{x}$, temos $\mathbb{D} = \mathbb{R}^*$ e:

$$\lim_{x \to 0^+} f(x) = +\infty, \qquad \lim_{x \to 0^-} f(x) = -\infty.$$

A reta $x = 0$ é assíntota vertical; como os limites laterais divergem, o limite em $x = 0$ não existe.

### Limite no Infinito

Quando $x$ cresce (ou decresce) sem limite, $f(x)$ pode convergir para um valor $L$. Nesse caso, $y = L$ é uma **assíntota horizontal**.

Para $f(x) = \dfrac{1}{x}$:

$$\lim_{x \to +\infty} f(x) = 0^+, \qquad \lim_{x \to -\infty} f(x) = 0^-.$$

A reta $y = 0$ é assíntota horizontal.

**Exemplo com deslocamento.** Para $f(x) = \dfrac{1}{x-2} + 2$:

- Assíntota vertical em $x = 2$ (denominador nulo).
- Assíntota horizontal em $y = 2$ (limite no infinito).

```{r}
#| label: fig-assintotas
#| fig-cap: "Hipérbole $f(x) = 1/x$ e variante com assíntotas deslocadas"
#| fig-align: center
#| fig-width: 10
#| fig-height: 3.8

library(ggplot2)
library(patchwork)

base <- theme_minimal(base_size = 11)

# f(x) = 1/x
x_neg <- seq(-4, -0.05, length.out = 300)
x_pos <- seq(0.05, 4,   length.out = 300)
df_hip <- rbind(
  data.frame(x = x_neg, y = 1/x_neg),
  data.frame(x = x_pos, y = 1/x_pos)
)

p1 <- ggplot(df_hip, aes(x, y)) +
  geom_line(color = "#440154", linewidth = 1) +
  geom_vline(xintercept = 0, linetype = "dashed", color = "tomato") +
  geom_hline(yintercept = 0, linetype = "dashed", color = "steelblue") +
  coord_cartesian(ylim = c(-6, 6)) +
  annotate("text", x = 0.5, y = 5.2, label = "A.V.: x = 0", color = "tomato",   size = 3.2) +
  annotate("text", x = 3.0, y = 0.7, label = "A.H.: y = 0", color = "steelblue", size = 3.2) +
  labs(title = "f(x) = 1/x", x = "x", y = "f(x)") + base

# f(x) = 1/(x-2) + 2
xn2 <- seq(-2, 1.85, length.out = 300)
xp2 <- seq(2.15, 6,  length.out = 300)
df2 <- rbind(
  data.frame(x = xn2, y = 1/(xn2 - 2) + 2),
  data.frame(x = xp2, y = 1/(xp2 - 2) + 2)
)

p2 <- ggplot(df2, aes(x, y)) +
  geom_line(color = "#35b779", linewidth = 1) +
  geom_vline(xintercept = 2, linetype = "dashed", color = "tomato") +
  geom_hline(yintercept = 2, linetype = "dashed", color = "steelblue") +
  coord_cartesian(ylim = c(-3, 7)) +
  annotate("text", x = 2.7, y = 6.2, label = "A.V.: x = 2", color = "tomato",   size = 3.2) +
  annotate("text", x = 5.0, y = 2.6, label = "A.H.: y = 2", color = "steelblue", size = 3.2) +
  labs(title = "f(x) = 1/(x-2) + 2", x = "x", y = "f(x)") + base

p1 + p2
```

---

## Continuidade

Uma função $f$ é **contínua em $x = a$** quando três condições são satisfeitas simultaneamente:

1. $f(a)$ existe (o ponto está no domínio).
2. $\displaystyle\lim_{x \to a} f(x)$ existe (os limites laterais coincidem).
3. $\displaystyle\lim_{x \to a} f(x) = f(a)$ (o limite coincide com o valor da função).

Se qualquer uma dessas condições falhar, $f$ é **descontínua** em $x = a$.

### Tipos de Descontinuidade

**Descontinuidade removível:** $\lim_{x \to a} f(x)$ existe, mas $\neq f(a)$ (ou $f(a)$ não existe). O "buraco" pode ser preenchido.

**Descontinuidade de salto:** os limites laterais existem mas são diferentes. O gráfico "salta" em $x = a$.

**Descontinuidade essencial:** pelo menos um dos limites laterais é infinito (assíntota vertical).

```{r}
#| label: fig-continuidade
#| fig-cap: "Tipos de descontinuidade: removível, salto e essencial"
#| fig-align: center
#| fig-width: 11
#| fig-height: 3.5

library(ggplot2)
library(patchwork)

base <- theme_minimal(base_size = 11)

# 1. Removível: f(x) = (x^2-4)/(x-2) com f(2)=1
x_rem <- seq(-1, 4, length.out = 400)
y_rem <- ifelse(abs(x_rem - 2) > 0.01, (x_rem^2 - 4)/(x_rem - 2), NA)
p1 <- ggplot(data.frame(x = x_rem, y = y_rem), aes(x, y)) +
  geom_line(color = "#440154", linewidth = 1, na.rm = TRUE) +
  geom_point(aes(x = 2, y = 4), color = "#440154", size = 3,
             shape = 21, fill = "white", stroke = 1.5) +
  geom_point(aes(x = 2, y = 1), color = "#FDE725", size = 3) +
  geom_hline(yintercept = 0, color = "gray80") +
  geom_vline(xintercept = 0, color = "gray80") +
  labs(title = "Removível", x = "x", y = "f(x)") + base

# 2. Salto
x2a <- seq(-2, 1,   length.out = 200)
x2b <- seq(1,  3.5, length.out = 200)
df2 <- rbind(
  data.frame(x = x2a, y = 3 + x2a),
  data.frame(x = x2b, y = 3 - x2b)
)
p2 <- ggplot(df2, aes(x, y)) +
  geom_line(aes(group = y > 2), color = "#31688e", linewidth = 1) +
  geom_point(aes(x = 1, y = 4), color = "#31688e", size = 3) +
  geom_point(aes(x = 1, y = 2), color = "#31688e", size = 3,
             shape = 21, fill = "white", stroke = 1.5) +
  geom_hline(yintercept = 0, color = "gray80") +
  geom_vline(xintercept = 0, color = "gray80") +
  labs(title = "Salto", x = "x", y = "f(x)") + base

# 3. Essencial (assíntota vertical)
xn3 <- seq(-3, -0.1, length.out = 200)
xp3 <- seq(0.1, 3,   length.out = 200)
df3 <- rbind(
  data.frame(x = xn3, y = 1/xn3),
  data.frame(x = xp3, y = 1/xp3)
)
p3 <- ggplot(df3, aes(x, y)) +
  geom_line(color = "#35b779", linewidth = 1) +
  geom_vline(xintercept = 0, linetype = "dashed", color = "tomato") +
  coord_cartesian(ylim = c(-8, 8)) +
  geom_hline(yintercept = 0, color = "gray80") +
  labs(title = "Essencial (A.V.)", x = "x", y = "f(x)") + base

p1 + p2 + p3
```

### Propriedades da Continuidade

Se $f$ e $g$ são contínuas em $x = a$, então também são contínuas em $a$:

- **Soma e diferença:** $f(x) \pm g(x)$.
- **Produto:** $f(x) \cdot g(x)$.
- **Quociente:** $f(x)/g(x)$, desde que $g(a) \neq 0$.
- **Composição:** $f(g(x))$, se $g$ é contínua em $a$ e $f$ é contínua em $g(a)$.

Classes de funções contínuas em todo o seu domínio: polinômios, funções racionais (exceto zeros do denominador), exponenciais, logarítmicas, trigonométricas.

### Continuidade e Diferenciabilidade

Uma conexão fundamental com derivadas: **diferenciabilidade implica continuidade**, mas a recíproca é falsa.

**Teorema.** Se $f'(a)$ existe, então $f$ é contínua em $a$.

**Contraexemplo.** $f(x) = |x|$ é contínua em $x = 0$, mas não é diferenciável ali — os limites laterais da razão incremental divergem:

$$\lim_{h \to 0^+} \frac{|h|}{h} = 1 \neq -1 = \lim_{h \to 0^-} \frac{|h|}{h}.$$

```{r}
#| label: fig-cont-dif
#| fig-cap: "Função $|x|$: contínua mas não diferenciável em $x = 0$"
#| fig-align: center
#| fig-width: 6
#| fig-height: 3.2

library(ggplot2)

x <- seq(-3, 3, length.out = 400)
ggplot(data.frame(x = x, y = abs(x)), aes(x, y)) +
  geom_line(color = "#440154", linewidth = 1.1) +
  geom_point(aes(x = 0, y = 0), color = "#FDE725", size = 3) +
  geom_hline(yintercept = 0, color = "gray80") +
  geom_vline(xintercept = 0, color = "gray80") +
  annotate("text", x = 1.5, y = 0.4, label = "ponto angular\n(não diferenciável)",
           color = "#FDE725", size = 3.5, fontface = "bold") +
  labs(x = "x", y = "f(x)", title = expression(f(x) == "|x|")) +
  theme_minimal(base_size = 12)
```
