---
title: |
  \includegraphics[width=3.8cm]{AM.png}\par\vspace{1em}
  Função Logaritmo Natural
author: "Vitor Wilher\\footnote{Bacharel e Mestre em Economia pela UFF, Candidato ao PhD em Economia pela EPGE/FGV. É Especialista em Ciências de Dados e Inteligência Artificial Generativa pela PUC-Rio. Atualmente, exerce a função de Data Tech Lead na Análise Macro (\\url{http://analisemacro.com.br}). Saiba mais em \\url{https://github.com/vitorwilher}.}"
subtitle: |
  Notas de Aula -- Matemática para Doutorado em Economia, EPGE/FGV

  Professora: Silvia Matos
date: ""
---

# Função Logaritmo Natural

## Motivação Econômica

O logaritmo natural é, possivelmente, a função mais ubíqua em Economia aplicada. Suas propriedades — transformar multiplicações em somas, crescimento proporcional em crescimento aditivo, e ter derivada simples — fazem dele uma ferramenta indispensável.

**Taxa de crescimento como derivada do logaritmo.** A taxa de crescimento instantânea de uma variável $Y(t)$ é:

$$g_Y = \frac{\dot{Y}}{Y} = \frac{d}{dt}\ln Y(t).$$

Isso significa que a taxa de crescimento do PIB, da população ou do nível de preços é a derivada do logaritmo dessas variáveis. Em particular, a inflação é $\pi = \dfrac{d\ln P}{dt}$.

**Utilidade logarítmica (CRRA com $\sigma = 1$).** Na teoria do consumidor intertemporal (modelo de Ramsey–Cass–Koopmans), a função de utilidade $u(c) = \ln c$ representa aversão relativa ao risco constante igual a 1. Ela satisfaz $u'(c) = 1/c > 0$ (mais consumo é melhor) e $u''(c) = -1/c^2 < 0$ (utilidade marginal decrescente).

**Log-linearização de modelos DSGE.** Modelos de ciclo de negócios de equilíbrio geral são linearizados em torno do estado estacionário tomando logaritmos das variáveis e aproximando: $\ln Y_t \approx \ln \bar{Y} + \hat{y}_t$, onde $\hat{y}_t = (Y_t - \bar{Y})/\bar{Y}$ é o desvio percentual. Isso converte sistemas não-lineares em sistemas lineares tratáveis.

**Função de produção Cobb-Douglas.** A função $F(K,L) = AK^\alpha L^{1-\alpha}$ tem a propriedade de que $\ln F = \ln A + \alpha \ln K + (1-\alpha)\ln L$ — uma relação linear nos logaritmos. Isso facilita estimação econométrica por mínimos quadrados ordinários e derivação de produtividades marginais.

## Definição via Integral

Até aqui, tínhamos estabelecido que $\displaystyle\int \frac{1}{x}\,dx$ ficou em aberto — a regra da potência $\int x^n\,dx = \frac{x^{n+1}}{n+1}+C$ exige $n \neq -1$. O Teorema Fundamental do Cálculo fornece a resposta.

**Definição.** Para $x > 0$, define-se o **logaritmo natural** de $x$ como:

$$\ln x = \int_1^x \frac{dt}{t}.$$

Geometricamente, $\ln x$ é a área com sinal sob a hipérbole $y = 1/t$ entre $t = 1$ e $t = x$.

**Observações imediatas:**

- $\ln 1 = \displaystyle\int_1^1 \frac{dt}{t} = 0$ (integral sobre intervalo degenerado).
- Para $x > 1$: $\ln x > 0$ (área positiva).
- Para $0 < x < 1$: $\ln x < 0$ (integral com limites invertidos).

**Derivada.** Pelo Primeiro Teorema Fundamental do Cálculo:

$$\frac{d}{dx}\ln x = \frac{1}{x}, \quad x > 0.$$

Mais geralmente, pela regra da cadeia, se $g(x) > 0$:

$$\bigl(\ln g(x)\bigr)' = \frac{g'(x)}{g(x)}.$$

```{r}
#| label: fig-ln-definicao
#| fig-cap: "O logaritmo natural como área sob $1/t$. À esquerda: $\\ln 2$ (área em $[1,2]$, positiva). À direita: $\\ln(1/2)$ (área em $[1/2,1]$, negativa). A função $\\ln x$ passa por $(1,0)$, é crescente e côncava."
#| fig-align: center
#| fig-width: 11
#| fig-height: 4

library(ggplot2)
library(patchwork)

base_t <- theme_minimal(base_size = 12)

# ln 2: área em [1,2]
t_fill1 <- seq(1, 2, length.out = 300)
t_all1  <- seq(0.3, 2.8, length.out = 400)
df_fill1 <- data.frame(x = t_fill1, y = 1/t_fill1)
df_line1 <- data.frame(x = t_all1,  y = 1/t_all1)

p1 <- ggplot() +
  geom_area(data = df_fill1, aes(x, y), fill = "#440154", alpha = 0.45) +
  geom_line(data = df_line1, aes(x, y), color = "#440154", linewidth = 1.1) +
  geom_hline(yintercept = 0, color = "gray70", linewidth = 0.4) +
  geom_vline(xintercept = c(1, 2), linetype = "dashed", color = "gray60") +
  annotate("text", x = 1.45, y = 0.55,
           label = sprintf("ln 2 ≈ %.4f", log(2)), size = 4,
           color = "#440154", fontface = "bold") +
  labs(title = expression(ln~2 == integral(frac(1,t)*dt, 1, 2)),
       x = "t", y = "1/t") + base_t

# gráfico de ln x
x_ln <- seq(0.08, 4, length.out = 400)
df_ln <- data.frame(x = x_ln, y = log(x_ln))

p2 <- ggplot(df_ln, aes(x, y)) +
  geom_line(color = "#31688e", linewidth = 1.2) +
  geom_hline(yintercept = 0, color = "gray70", linewidth = 0.4) +
  geom_vline(xintercept = 0, color = "gray70", linewidth = 0.4) +
  geom_point(aes(x = 1, y = 0), color = "#FDE725", size = 3) +
  annotate("text", x = 1.15, y = -0.18, label = "(1, 0)", size = 3.5, color = "gray30") +
  labs(title = expression(f(x) == ln~x),
       x = "x", y = "ln x") + base_t

p1 + p2
```

---

## Propriedades do Logaritmo Natural

**Proposição.** Para $a, b > 0$ e $r \in \mathbb{R}$:

| Propriedade | Enunciado |
|-------------|-----------|
| Valor em 1 | $\ln 1 = 0$ |
| Produto | $\ln(ab) = \ln a + \ln b$ |
| Quociente | $\ln(a/b) = \ln a - \ln b$ |
| Potência | $\ln a^r = r\ln a$ |

### Prova de $\ln(ab) = \ln a + \ln b$

Fixe $a > 0$ e defina $h(x) = \ln(ax)$ para $x > 0$. Pela regra da cadeia:

$$h'(x) = \frac{a}{ax} = \frac{1}{x}.$$

Como $(\ln x)' = \frac{1}{x}$ também, as duas funções têm a mesma derivada, logo diferem por uma constante:

$$\ln(ax) = \ln x + C.$$

Avaliando em $x = 1$: $\ln a = \ln 1 + C = C$. Portanto $\ln(ax) = \ln x + \ln a$. Tomando $x = b$:

$$\ln(ab) = \ln a + \ln b. \qquad \blacksquare$$

### Prova de $\ln(a/b) = \ln a - \ln b$

$$\ln\!\left(\frac{a}{b}\right) = \ln\!\left(a \cdot b^{-1}\right) = \ln a + \ln b^{-1} = \ln a - \ln b,$$

onde usamos que $\ln b^{-1} = -\ln b$ (caso particular de $\ln a^r = r\ln a$ com $r = -1$). $\blacksquare$

### Prova de $\ln a^r = r\ln a$ (para $r$ inteiro)

Defina $h(x) = \ln x^r$. Pela regra da cadeia: $h'(x) = \frac{rx^{r-1}}{x^r} = \frac{r}{x}$. Por outro lado, $(r\ln x)' = \frac{r}{x}$. As duas funções têm a mesma derivada, logo $\ln x^r = r\ln x + C$. Avaliando em $x = 1$: $0 = 0 + C$, portanto $C = 0$. $\blacksquare$

---

## Antiderivada de $1/x$

Como $(\ln|x|)' = \dfrac{1}{x}$ para $x \neq 0$, temos:

$$\int \frac{1}{x}\,dx = \ln|x| + C, \quad x \neq 0.$$

**Generalização.** Pela regra da cadeia ao contrário:

$$\int \frac{f'(x)}{f(x)}\,dx = \ln|f(x)| + C.$$

**Exemplo:** $\displaystyle\int \frac{3x^2+6x}{x^3+3x^2-2}\,dx = \ln|x^3+3x^2-2| + C$, pois o numerador é exatamente a derivada do denominador.

---

## Exercícios — Derivadas com $\ln$

### Exercício 1 — $f(x) = \ln(4 + 5x)$

Pela regra da cadeia com $g(x) = 4+5x$:

$$f'(x) = \frac{5}{4+5x}.$$

### Exercício 2 — $f(x) = x\ln x$

Pela regra do produto:

$$f'(x) = \ln x + x\cdot\frac{1}{x} = \ln x + 1.$$

### Exercício 3 — $f(x) = \dfrac{x}{\ln x}$

Pela regra do quociente:

$$f'(x) = \frac{\ln x - x\cdot(1/x)}{(\ln x)^2} = \frac{\ln x - 1}{(\ln x)^2}.$$

### Exercício 4 — $f(x) = \sqrt[3]{\ln x^3}$

Simplificamos primeiro: $\ln x^3 = 3\ln x$, logo $f(x) = (3\ln x)^{1/3}$.

$$f'(x) = \frac{1}{3}(3\ln x)^{-2/3}\cdot\frac{3}{x} = \frac{(3\ln x)^{-2/3}}{x} = \frac{1}{x\,(3\ln x)^{2/3}}.$$

### Exercício 5 — $f(x) = \sqrt{x+1} - \ln\!\bigl(1 + \sqrt{x+1}\bigr)$

Seja $v = \sqrt{x+1} = (x+1)^{1/2}$, logo $v' = \dfrac{1}{2\sqrt{x+1}}$.

$$f'(x) = \frac{1}{2\sqrt{x+1}} - \frac{1}{1+\sqrt{x+1}}\cdot\frac{1}{2\sqrt{x+1}} = \frac{1}{2\sqrt{x+1}}\left(1 - \frac{1}{1+\sqrt{x+1}}\right) = \frac{1}{2\sqrt{x+1}}\cdot\frac{\sqrt{x+1}}{1+\sqrt{x+1}}.$$

$$\boxed{f'(x) = \frac{1}{2(1+\sqrt{x+1})}.}$$

---

## Exercícios — Integrais com $\ln$

### Exercício 6 — $\displaystyle\int \frac{x^2}{x^3+1}\,dx$

O numerador é $x^2 = \dfrac{1}{3}(3x^2)$, que é $\dfrac{1}{3}$ vezes a derivada de $x^3+1$:

$$\int\frac{x^2}{x^3+1}\,dx = \frac{1}{3}\int\frac{3x^2}{x^3+1}\,dx = \frac{1}{3}\ln|x^3+1| + C.$$

**Verificação:** $\left(\frac{1}{3}\ln|x^3+1|\right)' = \frac{1}{3}\cdot\frac{3x^2}{x^3+1} = \frac{x^2}{x^3+1}$. $\checkmark$

$$\boxed{\int\frac{x^2}{x^3+1}\,dx = \frac{1}{3}\ln|x^3+1| + C.}$$

### Exercício 7 — $\displaystyle\int \frac{dx}{3 - 2x}$

O denominador $3-2x$ tem derivada $-2$. Ajustamos o numerador:

$$\int\frac{dx}{3-2x} = -\frac{1}{2}\int\frac{-2}{3-2x}\,dx = -\frac{1}{2}\ln|3-2x| + C.$$

$$\boxed{\int\frac{dx}{3-2x} = -\frac{1}{2}\ln|3-2x| + C.}$$

### Exercício 8 — $\displaystyle\int \frac{x\,dx}{2 - x^2}$

O denominador $2-x^2$ tem derivada $-2x$. Ajustamos:

$$\int\frac{x}{2-x^2}\,dx = -\frac{1}{2}\int\frac{-2x}{2-x^2}\,dx = -\frac{1}{2}\ln|2-x^2| + C.$$

$$\boxed{\int\frac{x}{2-x^2}\,dx = -\frac{1}{2}\ln|2-x^2| + C.}$$

### Exercício 9 — $\displaystyle\int \frac{\ln x}{x}\,dx$

**Substituição:** $u = \ln x$, $du = \dfrac{1}{x}\,dx$:

$$\int\frac{\ln x}{x}\,dx = \int u\,du = \frac{u^2}{2} + C = \frac{(\ln x)^2}{2} + C.$$

**Verificação:** $\left(\frac{(\ln x)^2}{2}\right)' = \frac{2\ln x}{2}\cdot\frac{1}{x} = \frac{\ln x}{x}$. $\checkmark$

$$\boxed{\int\frac{\ln x}{x}\,dx = \frac{(\ln x)^2}{2} + C.}$$

```{r}
#| label: fig-ln-exercicios
#| fig-cap: "Derivadas e antiderivadas envolvendo o logaritmo natural. À esquerda: $f(x)=x\\ln x$ e sua derivada $f'(x)=\\ln x+1$. À direita: $\\int x^2/(x^3+1)\\,dx$ — o integrando e a primitiva $\\frac{1}{3}\\ln|x^3+1|$."
#| fig-align: center
#| fig-width: 11
#| fig-height: 4

library(ggplot2)
library(patchwork)

base_t <- theme_minimal(base_size = 12)

# f(x) = x*ln(x) e f'(x) = ln(x)+1
x_a <- seq(0.05, 3, length.out = 400)
df_a <- data.frame(
  x  = x_a,
  f  = x_a * log(x_a),
  fp = log(x_a) + 1
)

p1 <- ggplot(df_a, aes(x)) +
  geom_line(aes(y = f,  color = "f(x) = x ln x"),  linewidth = 1.1) +
  geom_line(aes(y = fp, color = "f'(x) = ln x + 1"), linewidth = 1.1, linetype = "dashed") +
  geom_hline(yintercept = 0, color = "gray70", linewidth = 0.4) +
  scale_color_manual(values = c("f(x) = x ln x" = "#440154",
                                 "f'(x) = ln x + 1" = "#31688e")) +
  labs(title = expression(f(x) == x*ln~x ~ "e" ~ f*minute(x) == ln~x+1),
       x = "x", y = "", color = NULL) +
  theme_minimal(base_size = 12) + theme(legend.position = "bottom")

# Exercício 6: integrando x^2/(x^3+1)
x_b <- seq(-0.9, 2.5, length.out = 400)
df_b <- data.frame(
  x = x_b,
  g = x_b^2 / (x_b^3 + 1),
  G = (1/3)*log(abs(x_b^3 + 1))
)
df_b <- subset(df_b, abs(x_b^3 + 1) > 0.1 & abs(g) < 5)

p2 <- ggplot(df_b, aes(x)) +
  geom_line(aes(y = g, color = "x²/(x³+1)"),  linewidth = 1.1) +
  geom_line(aes(y = G, color = "⅓ ln|x³+1|"), linewidth = 1.1, linetype = "dashed") +
  geom_hline(yintercept = 0, color = "gray70", linewidth = 0.4) +
  coord_cartesian(ylim = c(-1, 3)) +
  scale_color_manual(values = c("x²/(x³+1)" = "#35b779",
                                 "⅓ ln|x³+1|" = "#FDE725")) +
  labs(title = expression(integral(frac(x^2, x^3+1)*dx) == frac(1,3)*ln*"|"*x^3+1*"|"+C),
       x = "x", y = "", color = NULL) +
  theme_minimal(base_size = 12) + theme(legend.position = "bottom")

p1 + p2
```
