---
title: |
  \includegraphics[width=3.8cm]{AM.png}\par\vspace{1em}
  Nivelamento: Conjuntos e Funções
author: "Vitor Wilher\\footnote{Bacharel e Mestre em Economia pela UFF, Candidato ao PhD em Economia pela EPGE/FGV. É Especialista em Ciências de Dados e Inteligência Artificial Generativa pela PUC-Rio. Atualmente, exerce a função de Data Tech Lead na Análise Macro (\\url{http://analisemacro.com.br}). Saiba mais em \\url{https://github.com/vitorwilher}.}"
subtitle: |
  Notas de Aula -- Matemática para Doutorado em Economia, EPGE/FGV

  Professora: Silvia Matos
date: ""
---

# Nivelamento: Conjuntos e Funções

## Motivação Econômica

Antes de derivar e integrar, precisamos de uma linguagem precisa para descrever os objetos com os quais a Economia trabalha. Essa linguagem é fornecida pela teoria de conjuntos e funções.

- **Conjuntos como conjuntos de escolha.** O conjunto orçamentário de um consumidor — todas as cestas $(x_1, x_2)$ que ele pode comprar dado seu orçamento $p_1 x_1 + p_2 x_2 \leq m$ — é um subconjunto de $\mathbb{R}^2_+$. A interseção de dois conjuntos orçamentários com preços distintos é o conjunto de cestas acessíveis em ambas as situações.

- **Funções como relações econômicas.** A função de demanda $q = D(p)$ associa a cada preço $p$ uma quantidade demandada $q$. A função de produção $Q = F(K, L)$ associa a cada par (capital, trabalho) um nível de produto. A utilidade $U = u(x_1, x_2)$ associa a cada cesta um número real que representa a satisfação do consumidor.

- **Domínio e imagem como restrições.** O domínio de uma função de produção é $\mathbb{R}^2_+$ (insumos não negativos); sua imagem é $[0, +\infty)$ (produto não negativo). Reconhecer domínio e imagem corretamente evita erros como aplicar resultados de otimização fora do intervalo relevante.

- **Composição e elasticidade.** A elasticidade-preço da demanda usa composição de funções: $\varepsilon = \dfrac{d\ln D}{d\ln p}$, em que se compõem $\ln$ e $D$.

## Conjuntos

### Definições Básicas

Um **conjunto** é uma coleção bem definida de objetos, chamados de **elementos**. Dado um conjunto universo $X$, as principais operações entre subconjuntos $A, B \subseteq X$ são:

| Operação | Notação | Definição |
|----------|---------|-----------|
| União | $A \cup B$ | $\{x \in X : x \in A \text{ ou } x \in B\}$ |
| Interseção | $A \cap B$ | $\{x \in X : x \in A \text{ e } x \in B\}$ |
| Diferença | $A \setminus B$ | $\{x \in X : x \in A \text{ e } x \notin B\}$ |
| Complementar | $A^\complement$ | $\{x \in X : x \notin A\}$ |

**Propriedades úteis:**

- **Comutatividade:** $A \cup B = B \cup A$ e $A \cap B = B \cap A$.
  A ordem dos conjuntos não altera o resultado da união ou da interseção.

- **Lei de De Morgan (complementar da união):** $(A \cup B)^\complement = A^\complement \cap B^\complement$.
  O complementar da união é a interseção dos complementares — "não está em $A$ nem em $B$".

- **Lei de De Morgan (complementar da interseção):** $(A \cap B)^\complement = A^\complement \cup B^\complement$.
  O complementar da interseção é a união dos complementares — "não está em $A$, ou não está em $B$".

- **Distributividade:** $(A \cup B) \cap C = (A \cap C) \cup (B \cap C)$.
  A interseção distribui sobre a união, analogamente à multiplicação sobre a adição.

### Exercícios Resolvidos

**Exercício 1.** Calcule $A \cup B$, $A \cap B$, $A \setminus B$, $B \setminus A$ e $(A \cup B)^\complement$.

---

**(a)** $A = \{1, 2, 3\}$, $B = \{-1, 0, 2, 5\}$, $X = \mathbb{Z}$.

$$A \cup B = \{-1, 0, 1, 2, 3, 5\}$$
$$A \cap B = \{2\}$$
$$A \setminus B = \{1, 3\}$$
$$B \setminus A = \{-1, 0, 5\}$$
$$(A \cup B)^\complement = \mathbb{Z} \setminus \{-1, 0, 1, 2, 3, 5\}$$

---

**(b)** $A = \{1, 3, 5, 7, \ldots\}$ (ímpares), $B = \{2, 4, 6, 8, \ldots\}$ (pares), $X = \mathbb{N}$.

$$A \cup B = \mathbb{N} \setminus \{0\} = \{1, 2, 3, \ldots\}$$
$$A \cap B = \emptyset$$
$$A \setminus B = A, \quad B \setminus A = B$$
$$(A \cup B)^\complement = \{0\}$$

---

**(c)** $A = \mathbb{R}_- = (-\infty, 0)$, $B = [-1, 1]$, $X = \mathbb{R}$.

$$A \cup B = (-\infty, 1]$$
$$A \cap B = [-1, 0)$$
$$A \setminus B = (-\infty, -1)$$
$$B \setminus A = [0, 1]$$
$$(A \cup B)^\complement = (1, +\infty)$$

---

**(d)** $A = [-1, 1)$, $B = (1, 2]$, $X = \mathbb{R}$.

Os dois conjuntos não se tocam (A termina em 1 exclusive, B começa em 1 exclusive):

$$A \cup B = [-1, 1) \cup (1, 2]$$
$$A \cap B = \emptyset$$
$$A \setminus B = [-1, 1), \quad B \setminus A = (1, 2]$$
$$(A \cup B)^\complement = (-\infty, -1) \cup \{1\} \cup (2, +\infty)$$

---

**(e)** $A = (-7, -1)$, $B = (-2, 2)$, $X = \mathbb{R}$.

A interseção é $(-2, -1)$:

$$A \cup B = (-7, 2)$$
$$A \cap B = (-2, -1)$$
$$A \setminus B = (-7, -2]$$
$$B \setminus A = [-1, 2)$$
$$(A \cup B)^\complement = (-\infty, -7] \cup [2, +\infty)$$

---

**(f)** $A = [0, \log(1)]$, $B = (e^0, +\infty)$, $X = \mathbb{R}$.

Observando que $\log(1) = 0$ e $e^0 = 1$:

$$A = [0, 0] = \{0\}, \qquad B = (1, +\infty)$$

$$A \cup B = \{0\} \cup (1, +\infty)$$
$$A \cap B = \emptyset$$
$$A \setminus B = \{0\}, \quad B \setminus A = (1, +\infty)$$
$$(A \cup B)^\complement = (-\infty, 0) \cup (0, 1]$$

---

## Funções Lineares

### Revisão

Uma **função linear** (ou afim) tem a forma $f(x) = ax + b$, onde $a$ é a **inclinação** (coeficiente angular) e $b$ é o **intercepto** (coeficiente linear). O gráfico é uma reta.

- $a > 0$: reta crescente; $a < 0$: reta decrescente; $a = 0$: reta horizontal.
- A reta passa por $(0, b)$ e tem inclinação $\Delta y / \Delta x = a$.
- Dados dois pontos $(x_1, y_1)$ e $(x_2, y_2)$: $a = (y_2 - y_1)/(x_2 - x_1)$.

### Exercícios Resolvidos

**Exercício 1.** Esboce o gráfico das funções abaixo.

**(a)** $f(x) = -2x + 1$: inclinação $-2$, intercepto $1$.

**(b)** $y - x + 5 = 0 \Rightarrow f(x) = x - 5$: inclinação $1$, intercepto $-5$.

**(c)** $f(x) = -\dfrac{x}{3} + 4$: inclinação $-1/3$, intercepto $4$.

**(d)** $f(x) = ax + b$, com $f(-1) = 0$ e $f(2) = -1$:

$$\begin{cases} -a + b = 0 \\ 2a + b = -1 \end{cases} \Rightarrow b = a \text{ e } 3a = -1 \Rightarrow a = -\tfrac{1}{3},\ b = -\tfrac{1}{3}.$$

$$\boxed{f(x) = -\tfrac{1}{3}x - \tfrac{1}{3}}$$

**(e)** $f(x) = ax + b$, gráfico passa por $(1, 0)$ e $f(2) = 1$:

$$\begin{cases} a + b = 0 \\ 2a + b = 1 \end{cases} \Rightarrow a = 1,\ b = -1.$$

$$\boxed{f(x) = x - 1}$$

**(f)** $f(x) = -2x + 4$ e $g(x) = x^2 - 1$. Dados $A = \{x \in \mathbb{R} \mid f(x) > 0\}$ e $B = \{x \in \mathbb{R} \mid g(x) < 0\}$, determine $A \cap B^\complement$.

$$f(x) > 0 \Rightarrow -2x + 4 > 0 \Rightarrow x < 2 \Rightarrow A = (-\infty, 2)$$

$$g(x) < 0 \Rightarrow x^2 - 1 < 0 \Rightarrow -1 < x < 1 \Rightarrow B = (-1, 1)$$

$$B^\complement = (-\infty, -1] \cup [1, +\infty)$$

$$A \cap B^\complement = (-\infty, 2) \cap \bigl((-\infty, -1] \cup [1, +\infty)\bigr) = (-\infty, -1] \cup [1, 2)$$

```{r}
#| label: fig-lineares
#| fig-cap: "Funções lineares dos itens (a) a (e)"
#| fig-align: center
#| fig-width: 9
#| fig-height: 4

library(ggplot2)
library(patchwork)

x <- seq(-4, 6, length.out = 300)

df <- data.frame(
  x  = x,
  fa = -2*x + 1,
  fb = x - 5,
  fc = -x/3 + 4,
  fd = -x/3 - 1/3,
  fe = x - 1
)

cores <- c("(a) -2x+1"="#440154","(b) x-5"="#31688e",
           "(c) -x/3+4"="#35b779","(d) -x/3-1/3"="#fde725","(e) x-1"="#f68f46")

p <- ggplot(df, aes(x = x)) +
  geom_hline(yintercept = 0, color = "gray80") +
  geom_vline(xintercept = 0, color = "gray80") +
  geom_line(aes(y = fa, color = "(a) -2x+1"),   linewidth = 0.9) +
  geom_line(aes(y = fb, color = "(b) x-5"),      linewidth = 0.9) +
  geom_line(aes(y = fc, color = "(c) -x/3+4"),   linewidth = 0.9) +
  geom_line(aes(y = fd, color = "(d) -x/3-1/3"), linewidth = 0.9) +
  geom_line(aes(y = fe, color = "(e) x-1"),       linewidth = 0.9) +
  coord_cartesian(ylim = c(-6, 6)) +
  scale_color_manual(values = cores) +
  labs(x = "x", y = "f(x)", color = "Função") +
  theme_minimal(base_size = 12) +
  theme(legend.position = "bottom")

p
```

---

## Funções Quadráticas

### Revisão

Uma **função quadrática** tem a forma $f(x) = ax^2 + bx + c$, $a \neq 0$. O gráfico é uma **parábola**. Os elementos essenciais para esboçá-la são:

- **Concavidade:** determinada pelo sinal de $a$.
  - $a > 0$: parábola côncava para cima, com **mínimo** no vértice.
  - $a < 0$: parábola côncava para baixo, com **máximo** no vértice.

- **Vértice:** ponto de mínimo ou máximo da parábola, dado por:
$$x_v = -\frac{b}{2a}, \qquad y_v = f(x_v).$$

- **Discriminante e raízes:** o discriminante $\Delta = b^2 - 4ac$ determina o número de raízes reais.
  - $\Delta > 0$: duas raízes reais distintas $x_{1,2} = \dfrac{-b \pm \sqrt{\Delta}}{2a}$.
  - $\Delta = 0$: raiz real dupla $x_v = -b/(2a)$ (parábola tangente ao eixo $x$).
  - $\Delta < 0$: sem raízes reais (parábola não toca o eixo $x$).

- **Forma fatorada:** quando $\Delta \geq 0$, podemos escrever $f(x) = a(x - x_1)(x - x_2)$, o que facilita a análise de sinal.

### Exercícios Resolvidos

**Exercício 1.** Esboce o gráfico das funções:

**(a)** $f(x) = x^2 - 5x + 6 = (x-2)(x-3)$

Raízes: $x = 2$ e $x = 3$. Vértice: $x_v = 5/2$, $f(5/2) = 25/4 - 25/2 + 6 = -1/4$. Côncava para cima.

**(b)** $g(x) = -x^2 + 9 = -(x-3)(x+3)$

Raízes: $x = \pm 3$. Vértice: $x_v = 0$, $g(0) = 9$. Côncava para baixo.

**(c)** $h(x) = x^2 + 6x + 9 = (x+3)^2$

Raiz dupla: $x = -3$. Vértice: $(-3, 0)$. Côncava para cima (tangente ao eixo $x$ em $x=-3$).

```{r}
#| label: fig-quadraticas
#| fig-cap: "Funções quadráticas $f$, $g$ e $h$"
#| fig-align: center
#| fig-width: 10
#| fig-height: 3.8

library(ggplot2)
library(patchwork)

x <- seq(-6, 6, length.out = 400)

base <- theme_minimal(base_size = 12)

p1 <- ggplot(data.frame(x=x, y=x^2-5*x+6), aes(x,y)) +
  geom_line(color="#440154", linewidth=1) +
  geom_hline(yintercept=0, color="gray70") +
  geom_vline(xintercept=0, color="gray70") +
  geom_point(data=data.frame(x=c(2,3),y=c(0,0)), aes(x,y), color="#FDE725", size=3) +
  geom_point(data=data.frame(x=2.5,y=-0.25), aes(x,y), color="#f68f46", size=3) +
  coord_cartesian(ylim=c(-1,6), xlim=c(-1,6)) +
  labs(title=expression(f(x)==x^2-5*x+6), x="x", y="f(x)") + base

p2 <- ggplot(data.frame(x=x, y=-x^2+9), aes(x,y)) +
  geom_line(color="#31688e", linewidth=1) +
  geom_hline(yintercept=0, color="gray70") +
  geom_vline(xintercept=0, color="gray70") +
  geom_point(data=data.frame(x=c(-3,3),y=c(0,0)), aes(x,y), color="#FDE725", size=3) +
  geom_point(data=data.frame(x=0,y=9), aes(x,y), color="#f68f46", size=3) +
  coord_cartesian(ylim=c(-2,10)) +
  labs(title=expression(g(x)==-x^2+9), x="x", y="g(x)") + base

p3 <- ggplot(data.frame(x=x, y=(x+3)^2), aes(x,y)) +
  geom_line(color="#35b779", linewidth=1) +
  geom_hline(yintercept=0, color="gray70") +
  geom_vline(xintercept=0, color="gray70") +
  geom_point(data=data.frame(x=-3,y=0), aes(x,y), color="#FDE725", size=3) +
  coord_cartesian(ylim=c(-0.5,10), xlim=c(-7,2)) +
  labs(title=expression(h(x)==(x+3)^2), x="x", y="h(x)") + base

p1 + p2 + p3
```

---

**Exercício 2.** Dados $f$, $g$ e $h$ acima, com $A = \left\{x : \dfrac{f(x)}{g(x)} > 0\right\}$, $B = \{x : f(x)\,h(x) < 0\}$ e $C = \{x : (x+5)\,g(x) = 0\}$.

**Determinando $A$:**

$$\frac{f(x)}{g(x)} = \frac{(x-2)(x-3)}{-(x-3)(x+3)} = -\frac{x-2}{x+3}, \quad x \neq 3,\ x \neq -3.$$

A fração $-\dfrac{x-2}{x+3} > 0 \Leftrightarrow \dfrac{x-2}{x+3} < 0$, o que ocorre quando $-3 < x < 2$:

$$\boxed{A = (-3, 2)}$$

**Determinando $B$:**

$$f(x)\,h(x) = (x-2)(x-3)(x+3)^2.$$

Como $(x+3)^2 \geq 0$, o sinal depende de $(x-2)(x-3)$:

- $(x-2)(x-3) < 0 \Leftrightarrow 2 < x < 3$ (e $x \neq -3$, mas $-3 \notin (2,3)$).

$$\boxed{B = (2, 3)}$$

**Determinando $C$:**

$$(x+5)\,g(x) = (x+5)\cdot(-(x-3)(x+3)) = 0 \Rightarrow x \in \{-5,\ -3,\ 3\}.$$

$$\boxed{C = \{-5,\ -3,\ 3\}}$$

**(a)** $A \cup B = (-3, 2) \cup (2, 3)$

**(b)** $B \cap C$: $B = (2,3)$ (aberto) e $C = \{-5,-3,3\}$. O único candidato seria $x=3$, mas $3 \notin (2,3)$.

$$\boxed{B \cap C = \emptyset}$$

**(c)** Usando distributividade: $(A \cup C) \cap (B \cup C) = (A \cap B) \cup C$.

Como $A = (-3,2)$ e $B = (2,3)$ são disjuntos: $A \cap B = \emptyset$.

$$(A \cup C) \cap (B \cup C) = C = \{-5,\ -3,\ 3\}$$

$$\boxed{((A \cup C) \cap (B \cup C))^\complement = \mathbb{R} \setminus \{-5,\ -3,\ 3\}}$$

---

## Funções Exponenciais e Logarítmicas

### Revisão

| Função | Domínio | Imagem | Comportamento |
|--------|---------|--------|---------------|
| $e^x$ | $\mathbb{R}$ | $(0,+\infty)$ | Crescente |
| $a^x$, $a>1$ | $\mathbb{R}$ | $(0,+\infty)$ | Crescente |
| $a^x$, $0<a<1$ | $\mathbb{R}$ | $(0,+\infty)$ | Decrescente |
| $\ln x$ | $(0,+\infty)$ | $\mathbb{R}$ | Crescente |
| $\log_a x$, $a>1$ | $(0,+\infty)$ | $\mathbb{R}$ | Crescente |

**Propriedades do logaritmo:** $\ln(ab) = \ln a + \ln b$, $\ln(a/b) = \ln a - \ln b$, $\ln(a^r) = r\ln a$, $\ln(e^x) = x$, $e^{\ln x} = x$.

### Exercícios Resolvidos

**Exercício 1.** Determine domínio, imagem e esboce o gráfico.

**(a)** $f(x) = \left(\dfrac{1}{3}\right)^{2x+1}$

Como $1/3 = 3^{-1}$: $f(x) = 3^{-(2x+1)}$, exponencial com base $< 1$ — decrescente.

- **Domínio:** $\mathbb{R}$
- **Imagem:** $(0, +\infty)$

**(b)** $g(x) = -e^{-x/2}$

- **Domínio:** $\mathbb{R}$
- **Imagem:** $(-\infty, 0)$ (negativa pois há o sinal $-$)

**(c)** $h(x) = \ln(x^2 - 4) - \ln(x+2)$

Usando propriedades:

$$h(x) = \ln\!\left(\frac{x^2-4}{x+2}\right) = \ln\!\left(\frac{(x-2)(x+2)}{x+2}\right) = \ln(x-2), \quad x \neq -2.$$

Para que $\ln(x^2-4)$ e $\ln(x+2)$ estejam definidos:
- $x^2 - 4 > 0$: $x < -2$ ou $x > 2$
- $x + 2 > 0$: $x > -2$

Interseção: $x > 2$.

- **Domínio:** $(2, +\infty)$
- **Imagem:** $\mathbb{R}$ (pois $\ln(x-2)$ assume todos os valores reais para $x > 2$)

**(d)** $k(x) = \left(\dfrac{1}{9}\right)^{-x/2} + \ln\!\left(\dfrac{1}{x(x^2-3)}\right) + \ln(e^{x^3} - 3e^x)$

Analisando cada parcela:

- $\left(\dfrac{1}{9}\right)^{-x/2} = 9^{x/2}$: definido para todo $x \in \mathbb{R}$.

- $\ln\!\left(\dfrac{1}{x(x^2-3)}\right) = -\ln(x(x^2-3))$: precisa $x(x^2-3) > 0$, i.e., $x(x-\sqrt{3})(x+\sqrt{3}) > 0$.

  Raízes em $-\sqrt{3}$, $0$ e $\sqrt{3}$. Análise de sinal:

$$x(x-\sqrt{3})(x+\sqrt{3}) > 0 \Leftrightarrow x \in (-\sqrt{3},\, 0) \cup (\sqrt{3},\, +\infty).$$

- $\ln(e^{x^3} - 3e^x)$: precisa $e^{x^3} - 3e^x > 0 \Leftrightarrow e^{x^3} > 3e^x \Leftrightarrow x^3 - x > \ln 3$.

  Definindo $\varphi(x) = x^3 - x - \ln 3$, numericamente $\ln 3 \approx 1.099$. A função $\varphi$ tem raiz em $x^* \approx 1.37$.

O **domínio de $k$** é a interseção das três condições:

$$D_k = \{x \in (\sqrt{3},\,+\infty) : x^3 - x > \ln 3\} = \left(\sqrt{3},\, +\infty\right).$$

(Para $x > \sqrt{3} \approx 1.732$, temos $x^3 - x > 1.732^3 - 1.732 \approx 3.46 > \ln 3$.)

```{r}
#| label: fig-exp-log
#| fig-cap: "Funções exponenciais e logarítmicas dos itens (a), (b) e (c)"
#| fig-align: center
#| fig-width: 10
#| fig-height: 3.8

library(ggplot2)
library(patchwork)

base <- theme_minimal(base_size = 12)

x1 <- seq(-2, 2, length.out = 300)
p1 <- ggplot(data.frame(x=x1, y=(1/3)^(2*x1+1)), aes(x,y)) +
  geom_line(color="#440154", linewidth=1) +
  geom_hline(yintercept=0, color="gray70", linetype="dashed") +
  labs(title=expression((frac(1,3))^{2*x+1}), x="x", y="f(x)") + base

x2 <- seq(-3, 3, length.out = 300)
p2 <- ggplot(data.frame(x=x2, y=-exp(-x2/2)), aes(x,y)) +
  geom_line(color="#31688e", linewidth=1) +
  geom_hline(yintercept=0, color="gray70", linetype="dashed") +
  labs(title=expression(-e^{-x/2}), x="x", y="g(x)") + base

x3 <- seq(2.01, 8, length.out = 300)
p3 <- ggplot(data.frame(x=x3, y=log(x3-2)), aes(x,y)) +
  geom_line(color="#35b779", linewidth=1) +
  geom_vline(xintercept=2, color="red", linetype="dashed", linewidth=0.6) +
  annotate("text", x=2.3, y=-2, label="x = 2", color="red", size=3.5) +
  labs(title=expression(ln(x-2)), subtitle="h(x) = ln(x²-4) - ln(x+2)", x="x", y="h(x)") + base

p1 + p2 + p3
```

---

## Operações com Funções

### Revisão

Dadas $f : A \to \mathbb{R}$ e $g : A \to \mathbb{R}$, as operações algébricas entre funções são:

- **Soma e diferença:** $(f \pm g)(x) = f(x) \pm g(x)$.
  Definida em todo ponto onde ambas as funções estão definidas.

- **Produto:** $(f \cdot g)(x) = f(x) \cdot g(x)$.
  Também definida no domínio comum de $f$ e $g$.

- **Quociente:** $(f/g)(x) = f(x)/g(x)$, com a restrição $g(x) \neq 0$.
  O domínio exclui os zeros de $g$.

- **Composição:** $(f \circ g)(x) = f(g(x))$.
  Aplica-se $g$ primeiro e depois $f$. A ordem importa: em geral $f \circ g \neq g \circ f$.

**Classificação de funções.** Uma função $f: A \to B$ é classificada quanto à relação entre domínio e imagem:

- **Injetora** (ou 1-1): cada elemento do contradomínio tem **no máximo** um pré-imagem.
  Formalmente: $f(x_1) = f(x_2) \Rightarrow x_1 = x_2$.
  Geometricamente: toda reta horizontal cruza o gráfico **no máximo uma vez**.

- **Sobrejetora** (ou onto): cada elemento do contradomínio tem **ao menos** um pré-imagem.
  Formalmente: $\forall\, y \in B,\, \exists\, x \in A$ tal que $f(x) = y$.
  Em outras palavras: a imagem de $f$ coincide com $B$ inteiro.

- **Bijetora:** injetora **e** sobrejetora simultaneamente.
  Cada elemento de $B$ tem **exatamente** um pré-imagem em $A$. Funções bijetoras possuem inversa $f^{-1}: B \to A$.

### Exercícios Resolvidos

**Exercício 1.** Encontre o domínio das funções.

**(a)** $f(x) = \dfrac{\sqrt{x-2}}{x-3}$: precisa $x-2 \geq 0$ e $x-3 \neq 0$.

$$D = [2,\, 3) \cup (3,\, +\infty)$$

**(b)** $f(x) = \dfrac{1}{\sqrt{x^2+3x}}$: precisa $x^2+3x > 0$, i.e., $x(x+3) > 0$.

$$D = (-\infty,\, -3) \cup (0,\, +\infty)$$

**(c)** $f(x) = \ln\!\left(\dfrac{x-1}{x^2+5x}\right)$: precisa $\dfrac{x-1}{x(x+5)} > 0$.

Raízes do numerador e denominador: $x \in \{-5,\, 0,\, 1\}$. Tabela de sinais:

| Intervalo | $x-1$ | $x$ | $x+5$ | Quociente |
|-----------|-------|-----|-------|-----------|
| $x < -5$ | $-$ | $-$ | $-$ | $-$ |
| $-5 < x < 0$ | $-$ | $-$ | $+$ | $+$ ✓ |
| $0 < x < 1$ | $-$ | $+$ | $+$ | $-$ |
| $x > 1$ | $+$ | $+$ | $+$ | $+$ ✓ |

$$D = (-5,\, 0) \cup (1,\, +\infty)$$

**(d)** $f(x) = \ln(\ln(x^2 - x - 6))$: a função interna $\ln(x^2-x-6)$ precisa ser $> 0$, logo $x^2-x-6 > 1$, i.e., $x^2-x-7>0$.

$$x = \frac{1 \pm \sqrt{29}}{2} \Rightarrow D = \left(-\infty,\, \frac{1-\sqrt{29}}{2}\right) \cup \left(\frac{1+\sqrt{29}}{2},\, +\infty\right)$$

**(e)** $f(x) = \ln(1 - \sqrt{x-1})$: precisa $x \geq 1$ (raiz definida) e $1 - \sqrt{x-1} > 0$, i.e., $x < 2$.

$$D = [1,\, 2)$$

**(f)** $f(x) = \dfrac{\sqrt{1-x}}{1 - \sqrt{1-x}}$: precisa $x \leq 1$ (raiz definida) e $\sqrt{1-x} \neq 1$, i.e., $x \neq 0$.

$$D = (-\infty,\, 0) \cup (0,\, 1]$$

---

**Exercício 2.** Sejam $f(x) = 2x+1$ e $g(x) = x^2$.

**(a)** $f(0) = 1$; $f(-1) = -1$; $g(1) = 1$; $g(2) = 4$.

**(b)**

$$f(x) + g(x) = x^2 + 2x + 1 = (x+1)^2$$
$$f(x) - g(x) = -x^2 + 2x + 1$$
$$f(x) \cdot g(x) = x^2(2x+1) = 2x^3 + x^2$$
$$\frac{f(x)}{g(x)} = \frac{2x+1}{x^2}, \quad x \neq 0$$

**(c)**

$$f(g(x)) = f(x^2) = 2x^2 + 1$$
$$g(f(x)) = g(2x+1) = (2x+1)^2 = 4x^2 + 4x + 1$$

**(d)**

$$f(f(x)) = f(2x+1) = 2(2x+1)+1 = 4x+3$$
$$g(f(x)+1) = g(2x+2) = (2x+2)^2 = 4x^2 + 8x + 4$$
$$g\!\left(\sqrt{f(x)}\right) = \left(\sqrt{2x+1}\right)^2 = 2x+1, \quad x \geq -\tfrac{1}{2}$$

---

**Exercício 3.** Classifique $f(x) = 2x+1$ e $g(x) = x^2$ quanto à injetividade, sobrejetividade e bijetividade.

**(a)** $A = \mathbb{R}_+$, $B = \mathbb{R}$:

- **$f$:** estritamente crescente em $\mathbb{R}_+$ → **injetora**. Imagem $= (1, +\infty) \subsetneq \mathbb{R}$ → **não sobrejetora**. Não bijetora.
- **$g$:** estritamente crescente em $\mathbb{R}_+$ → **injetora**. Imagem $= (0, +\infty) \subsetneq \mathbb{R}$ → **não sobrejetora**. Não bijetora.

**(b)** $A = B = \mathbb{R}_+$:

- **$f$:** injetora. Imagem $= (1,+\infty) \subsetneq \mathbb{R}_+ = (0,+\infty)$ → **não sobrejetora**. Não bijetora.
- **$g$:** injetora. Imagem $= (0,+\infty) = B$ → **sobrejetora**. Logo **bijetora**.

**(c)** $A = \mathbb{R}_-$, $B = \mathbb{R}_+$:

- **$f$:** estritamente crescente em $\mathbb{R}_- = (-\infty, 0)$ → **injetora**. Imagem $= (-\infty, 1)$, mas $B = (0,+\infty)$. Como $f$ mapeia $\mathbb{R}_-$ em $(-\infty,1)$, e apenas $(0,1) \subset B$ está coberto, $f$ **não é sobrejetora** sobre $B$. Não bijetora.
- **$g$:** $g(-x) = g(x)$ para todo $x$ → **não injetora** em $\mathbb{R}_-$ sozinha? Na verdade em $\mathbb{R}_- = (-\infty,0)$, $g$ é estritamente decrescente, logo **injetora**. Imagem $= (0,+\infty) = B$ → **sobrejetora**. Logo **bijetora**.
