# Otimização com Restrição de Igualdade

## Motivação Econômica

Quase todo problema de decisão econômica envolve uma escolha **restrita**: um consumidor escolhe quanto consumir de cada bem, mas sua renda é fixa; uma firma escolhe quanto contratar de cada insumo para atingir uma dada meta de produção, com preços de fatores dados; um produtor minimiza despesa para entregar uma quantidade contratada. Em todos esses casos, há uma função-objetivo (utilidade, lucro, custo) e uma equação que **não pode ser violada** (restrição orçamentária, isoquanta, meta de produção).

Formalmente, queremos resolver

$$
\max_{x_1, x_2}\; F(x_1, x_2) \quad \text{sujeito a} \quad g(x_1, x_2) = b,
$$

onde $F$ é a função-objetivo e $g(x_1, x_2) = b$ é a **restrição de igualdade**. As ferramentas desenvolvidas até aqui — CPO $\nabla F = 0$ e CSO via Hessiana — resolvem o caso **irrestrito**. Quando há restrição, o ponto que zera o gradiente da função pode simplesmente não satisfazer a restrição, e o ótimo restrito tipicamente está em outro lugar.

Este capítulo desenvolve o **método dos multiplicadores de Lagrange**, que resolve o problema restrito convertendo-o numa otimização (essencialmente irrestrita) sobre uma função auxiliar — a Lagrangeana — em três variáveis: $x_1$, $x_2$ e o multiplicador $\lambda$.

## Intuição via Substituição (TFI)

Antes de apresentar o Lagrangeano, vale ver como a restrição "encaixa" no problema irrestrito que já sabemos resolver. Suponha que, perto do ótimo, a equação $g(x_1, x_2) = b$ define implicitamente $x_2$ como função de $x_1$ — isto é, pelo Teorema da Função Implícita, existe $h$ tal que

$$
x_2 = h(x_1), \qquad h'(x_1) = -\frac{\partial g/\partial x_1}{\partial g/\partial x_2},
$$

desde que $\partial g/\partial x_2 \neq 0$ no ponto. Substituindo na função-objetivo, o problema **vira irrestrito**:

$$
\max_{x_1}\; H(x_1) \;:=\; F\bigl(x_1,\; h(x_1)\bigr).
$$

A CPO da função composta dá, pela regra da cadeia,

$$
H'(x_1) = \frac{\partial F}{\partial x_1} + \frac{\partial F}{\partial x_2}\,h'(x_1) = 0.
$$

Substituindo $h'(x_1)$ pela expressão da TFI:

$$
\frac{\partial F}{\partial x_1} - \frac{\partial F}{\partial x_2}\,\frac{\partial g/\partial x_1}{\partial g/\partial x_2} = 0
\quad\Longleftrightarrow\quad
\boxed{\dfrac{\partial F/\partial x_1}{\partial F/\partial x_2} = \dfrac{\partial g/\partial x_1}{\partial g/\partial x_2}.}
$$

Esta é a **condição de tangência**: no ótimo, a curva de nível de $F$ e a curva $g(x_1, x_2) = b$ têm a **mesma inclinação**. De fato, usando diferenciação implícita em cada uma:

- ao longo de $F(x_1, x_2) = C$: $\;\frac{dx_2}{dx_1}\Big|_{\bar C} = -\dfrac{\partial F/\partial x_1}{\partial F/\partial x_2}$;
- ao longo de $g(x_1, x_2) = b$: $\;\frac{dx_2}{dx_1}\Big|_{\bar b} = -\dfrac{\partial g/\partial x_1}{\partial g/\partial x_2}$.

Igualando as duas inclinações chega-se exatamente à equação acima. Geometricamente, no ótimo restrito a curva de nível mais alta da função-objetivo que ainda intercepta $g = b$ **toca** a restrição — não a corta. Se cortasse, haveria pontos da restrição em curvas de nível ainda mais altas, contradizendo a otimalidade.

## A Função Lagrangeana

Reescreva a condição de tangência introduzindo um número $\lambda$ definido por

$$
\lambda \;:=\; \frac{\partial F/\partial x_2}{\partial g/\partial x_2}.
$$

Substituindo de volta na CPO da substituição:

$$
\frac{\partial F}{\partial x_1} - \lambda\,\frac{\partial g}{\partial x_1} = 0,
\qquad
\frac{\partial F}{\partial x_2} - \lambda\,\frac{\partial g}{\partial x_2} = 0.
$$

Junto com a restrição original $g(x_1, x_2) = b$, temos um sistema de **três equações em três incógnitas** $(x_1, x_2, \lambda)$. O número $\lambda$ — que apareceu apenas como atalho algébrico — é o **multiplicador de Lagrange**, uma nova variável endógena do problema.

A descoberta-chave é que essas três equações são exatamente as CPOs (irrestritas) de uma única função auxiliar, a **Lagrangeana**:

$$
\boxed{\;\mathcal{L}(x_1, x_2, \lambda) \;=\; F(x_1, x_2) \;+\; \lambda\,\bigl[\,b - g(x_1, x_2)\,\bigr].\;}
$$

De fato:

$$
\frac{\partial \mathcal{L}}{\partial x_1} = \frac{\partial F}{\partial x_1} - \lambda\,\frac{\partial g}{\partial x_1},
\quad
\frac{\partial \mathcal{L}}{\partial x_2} = \frac{\partial F}{\partial x_2} - \lambda\,\frac{\partial g}{\partial x_2},
\quad
\frac{\partial \mathcal{L}}{\partial \lambda} = b - g(x_1, x_2),
$$

e zerar essas três derivadas reproduz tanto a tangência quanto a restrição. Em outras palavras: **o problema restrito de duas variáveis se converte num problema irrestrito de três variáveis**, em que o multiplicador $\lambda$ entra como variável endógena adicional.

A leitura do termo $\lambda\,[b - g(x_1, x_2)]$ é direta: a Lagrangeana adiciona à função-objetivo uma "penalidade" proporcional ao quanto a restrição é violada, com $\lambda$ sendo o "preço-sombra" da restrição. Quando $g = b$, a penalidade é zero e a Lagrangeana coincide com $F$; fora disso, $\lambda$ é justamente o ganho marginal de relaxar a restrição (veremos isto formalmente no problema do consumidor).

## Exemplo: Restrição Linear sobre Forma Quadrática

Considere

$$
\max_{x_1, x_2}\; F(x_1, x_2) = -x_1^2 - x_2^2 \quad\text{sujeito a}\quad x_1 + x_2 = 2.
$$

O ótimo **irrestrito** está em $(0, 0)$ — basta zerar o gradiente. Mas $(0, 0)$ não satisfaz $x_1 + x_2 = 2$. Usando a Lagrangeana:

$$
\mathcal{L}(x_1, x_2, \lambda) = -x_1^2 - x_2^2 + \lambda\,(2 - x_1 - x_2).
$$

**CPO:**

$$
\frac{\partial \mathcal{L}}{\partial x_1} = -2x_1 - \lambda = 0,
\quad
\frac{\partial \mathcal{L}}{\partial x_2} = -2x_2 - \lambda = 0,
\quad
\frac{\partial \mathcal{L}}{\partial \lambda} = 2 - x_1 - x_2 = 0.
$$

Das duas primeiras, $-2x_1 = -2x_2 \Rightarrow x_1 = x_2$. Substituindo na restrição: $2x_1 = 2 \Rightarrow x_1 = x_2 = 1$, e $\lambda = -2$.

#### Visualização: 3D e Curvas de Nível

Duas vistas complementam a intuição. A **3D** mostra a função-objetivo como superfície (paraboloide invertido) e a restrição como curva traçada sobre ela: o ótimo restrito é o **ponto mais alto** dessa curva. A vista por **curvas de nível** projeta o mesmo cenário no plano $(x_1, x_2)$: o ótimo é onde a maior curva de nível ainda tangencia a reta $x_1 + x_2 = 2$.

```{r}
#| label: fig-restrita-3d
#| fig-cap: "Vista 3D: superfície $F(x_1, x_2) = -x_1^2 - x_2^2$ (paraboloide invertido), restrição $x_1+x_2=2$ traçada sobre a superfície (curva vermelha), ótimo irrestrito $(0,0,0)$ em azul e ótimo restrito $(1,1,-2)$ em verde — ponto mais alto da curva vermelha."
#| fig-align: center
#| fig-width: 6.5
#| fig-height: 5

# Grade da superfície
x1 <- seq(-1, 3, length.out = 60)
x2 <- seq(-1, 3, length.out = 60)
z  <- outer(x1, x2, function(a, b) -a^2 - b^2)

op <- par(mar = c(0.5, 0.5, 0.5, 0.5))
pp <- persp(x1, x2, z,
            theta = 35, phi = 25,
            col = "lightblue", border = "grey55",
            shade = 0.35,
            ticktype = "detailed",
            xlab = "x1", ylab = "x2", zlab = "F",
            cex.axis = 0.7, cex.lab = 0.8)

# Curva da restrição sobre a superfície:
# parametrização x1 = t, x2 = 2 - t, z = -t^2 - (2 - t)^2
t        <- seq(-1, 3, length.out = 250)
curve_x1 <- t
curve_x2 <- 2 - t
curve_z  <- -t^2 - (2 - t)^2
lines(trans3d(curve_x1, curve_x2, curve_z, pp),
      col = "#d62728", lwd = 2.5)

# Ótimo irrestrito (0, 0, 0) — vértice do paraboloide
points(trans3d(0, 0, 0, pp),
       col = "#1f77b4", pch = 19, cex = 1.4)

# Ótimo restrito (1, 1, -2) — ponto mais alto da curva vermelha
points(trans3d(1, 1, -2, pp),
       col = "#2ca02c", pch = 19, cex = 1.4)

par(op)
```

```{r}
#| label: fig-restrita-1
#| fig-cap: "Vista 2D (curvas de nível) de $F = -x_1^2 - x_2^2$ (círculos concêntricos centrados em $(0,0)$, ótimo irrestrito) e a restrição $x_1+x_2=2$. O ótimo restrito $(1,1)$ é o ponto onde a curva de nível mais alta toca a reta — tangência."
#| fig-align: center
#| fig-width: 6
#| fig-height: 5

library(ggplot2)

grid <- expand.grid(x1 = seq(-1, 3, length.out = 200),
                    x2 = seq(-1, 3, length.out = 200))
grid$F <- -grid$x1^2 - grid$x2^2

ggplot(grid, aes(x1, x2, z = F)) +
  geom_contour(bins = 12, color = "grey60", linewidth = 0.4) +
  geom_abline(intercept = 2, slope = -1,
              color = "#d62728", linewidth = 0.9) +
  annotate("point", x = 0, y = 0, color = "#1f77b4", size = 3) +
  annotate("point", x = 1, y = 1, color = "#2ca02c", size = 3) +
  annotate("text", x = 0.05, y = -0.25, label = "irrestrito (0,0)",
           hjust = 0, size = 3.5) +
  annotate("text", x = 1.05, y = 1.25, label = "restrito (1,1)",
           hjust = 0, size = 3.5) +
  coord_fixed() +
  labs(x = expression(x[1]), y = expression(x[2])) +
  theme_minimal(base_size = 12)
```

Em Python:

```{python}
import numpy as np
from scipy.optimize import minimize

def negF(x):
    return x[0]**2 + x[1]**2  # minimizar -F = x1² + x2²

cons = ({'type': 'eq', 'fun': lambda x: x[0] + x[1] - 2})

res = minimize(negF, x0=[0.5, 0.5], constraints=cons)
print(f"x1* = {res.x[0]:.4f}, x2* = {res.x[1]:.4f}, F* = {-res.fun:.4f}")
```

## Condições de Segunda Ordem: o Hessiano Orlado

A CPO do Lagrangeano é necessária mas não suficiente. Precisamos garantir que o ponto crítico é um máximo (e não um mínimo ou ponto de sela), e a condição de 2ª ordem precisa ser **adaptada** porque os deslocamentos $(\Delta x_1, \Delta x_2)$ admissíveis estão **restritos** à curva $g(x_1, x_2) = b$.

### Forma Quadrática Restrita

A expansão de Taylor de 2ª ordem da Lagrangeana, no ponto crítico, dá a forma quadrática usual:

$$
\mathcal{L}_{11}\,\Delta x_1^2 + 2\,\mathcal{L}_{12}\,\Delta x_1 \Delta x_2 + \mathcal{L}_{22}\,\Delta x_2^2,
$$

onde $\mathcal{L}_{ij} = \partial^2 \mathcal{L}/\partial x_i \partial x_j$ avaliada no ponto crítico (note que, como $\mathcal{L} = F - \lambda(g - b)$, tem-se $\mathcal{L}_{ij} = F_{ij} - \lambda\,g_{ij}$). Para que o ponto seja um **máximo restrito**, exigimos que essa forma quadrática seja **negativa** para todos os deslocamentos $(\Delta x_1, \Delta x_2)$ **admissíveis**, isto é, que satisfaçam (em primeira ordem) a restrição:

$$
g_1\,\Delta x_1 + g_2\,\Delta x_2 = 0 \;\Longleftrightarrow\; \Delta x_2 = -\Delta x_1\,\frac{g_1}{g_2},
$$

com $g_i := \partial g/\partial x_i$. Substituindo $\Delta x_2$ na forma quadrática:

$$
\mathcal{L}_{11}\,\Delta x_1^2 - 2\,\mathcal{L}_{12}\,\frac{g_1}{g_2}\,\Delta x_1^2 + \mathcal{L}_{22}\,\frac{g_1^2}{g_2^2}\,\Delta x_1^2 < 0,
$$

ou, reagrupando e multiplicando por $g_2^2 > 0$,

$$
\mathcal{L}_{11}\,g_2^2 - 2\,\mathcal{L}_{12}\,g_1\,g_2 + \mathcal{L}_{22}\,g_1^2 < 0.
$$

### O Determinante do Hessiano Orlado

O lado esquerdo dessa desigualdade é, com sinal trocado, exatamente o determinante da seguinte matriz $3 \times 3$, chamada **Hessiano orlado**:

$$
\bar H \;=\; \begin{pmatrix} \mathcal{L}_{11} & \mathcal{L}_{12} & g_1 \\ \mathcal{L}_{21} & \mathcal{L}_{22} & g_2 \\ g_1 & g_2 & 0 \end{pmatrix}.
$$

Expandindo $|\bar H|$ pela última linha (cofatores):

$$
|\bar H| = g_1\,(\mathcal{L}_{12}\,g_2 - \mathcal{L}_{22}\,g_1) - g_2\,(\mathcal{L}_{11}\,g_2 - \mathcal{L}_{12}\,g_1)
        = -\bigl(\mathcal{L}_{11}\,g_2^2 - 2\,\mathcal{L}_{12}\,g_1 g_2 + \mathcal{L}_{22}\,g_1^2\bigr).
$$

Logo:

| Caso (n = 2, r = 1) | Forma quadrática restrita | $\lvert \bar H \rvert$ |
|----------------------|--------------------------|-------------------------|
| **Máximo restrito**  | $< 0$                    | $> 0$                   |
| **Mínimo restrito**  | $> 0$                    | $< 0$                   |

### Caso Geral

Para $n$ variáveis e $r$ restrições, monta-se o Hessiano orlado completo (com $r$ linhas/colunas extras correspondentes às restrições), e analisa-se o **sinal** dos determinantes dos menores principais líderes orlados a partir de uma certa ordem:

- **Máximo restrito:** os $n - r$ últimos menores orlados **alternam de sinal**, com $|\bar H_n|$ tendo o sinal de $(-1)^n$.
- **Mínimo restrito:** os $n - r$ últimos menores orlados têm **todos o mesmo sinal**, especificamente $(-1)^r$.

No caso $n = 2$, $r = 1$, tem-se $(-1)^n = +1$ (máximo) e $(-1)^r = -1$ (mínimo), recuperando a tabela acima.

## Teorema do Envelope {#sec-envelope}

A maquinaria Lagrangeana + CPO + CSO entrega o ponto ótimo $x^*(a)$ e o multiplicador $\lambda^*(a)$ como funções dos parâmetros $a = (a_1, \ldots, a_k)$ do problema. Resta uma pergunta natural: como a **função-valor** $V(a) = f(x^*(a); a)$ varia quando os parâmetros mudam? A resposta é o **teorema do envelope**, que reduz $\partial V/\partial a_j$ a uma derivada parcial direta da Lagrangeana avaliada no ponto crítico.

### Enunciado

Considere o problema parametrizado

$$
\min_{x \in \mathbb{R}^n}\, f(x; a) \quad \text{s.a.} \quad g^i(x; a) = 0,\; i = 1, \ldots, r,
$$

com Lagrangeana $\mathcal{L}(x, \lambda; a) = f(x; a) + \sum_i \lambda_i\,g^i(x; a)$, e suponha que $x^*(a)$ e $\lambda^*(a)$ satisfaçam CPO e CSO em torno de $a$. Defina a função-valor $V(a) = f(x^*(a); a)$. Então:

$$
\boxed{\;\frac{\partial V}{\partial a_j} \;=\; \biggl.\frac{\partial \mathcal{L}}{\partial a_j}\biggr|_{x = x^*(a),\,\lambda = \lambda^*(a)}.\;}
$$

O mesmo vale, mutatis mutandis, para problemas de máximo.

### Intuição: Por que os Efeitos Indiretos Cancelam

Variar $a_j$ tem dois efeitos sobre $V$:

- **Efeito direto:** $a_j$ aparece explicitamente em $f$ e em $g^i$ — e portanto em $\mathcal{L}$.
- **Efeito indireto:** mudar $a_j$ desloca o ótimo $x^*(a)$ (e o multiplicador), o que por sua vez altera $f$.

O teorema afirma que **o efeito indireto cancela**. A razão é simples: no ponto ótimo, $\partial \mathcal{L}/\partial x_i = 0$ para todo $i$, de modo que pequenas perturbações em $x^*$ não mexem em $\mathcal{L}$ a primeira ordem. O multiplicador $\lambda^*$ entra apenas multiplicando $g^i(x^*; a) = 0$, então perturbações em $\lambda^*$ também não importam para $V$ no ponto factível.

Geometricamente: $V(a)$ é o **envelope** da família de funções $\mathcal{L}(x_0, \lambda_0; \cdot)$ indexada por $(x_0, \lambda_0)$ — cada membro da família tangencia $V$ no parâmetro $a_0$ onde $(x_0, \lambda_0) = (x^*(a_0), \lambda^*(a_0))$. Daí o nome.

### Prova

Diferenciando $V(a) = f(x^*(a); a)$ em $a_j$ pela regra da cadeia:

$$
\frac{\partial V}{\partial a_j} \;=\; \biggl.\frac{\partial f}{\partial a_j}\biggr|_* + \sum_{i=1}^n \biggl.\frac{\partial f}{\partial x_i}\biggr|_*\,\frac{\partial x_i^*}{\partial a_j}.
$$

Pelas CPOs, $\partial f/\partial x_i\bigr|_* = -\sum_k \lambda_k^*\,\partial g^k/\partial x_i\bigr|_*$. Substituindo:

$$
\frac{\partial V}{\partial a_j} \;=\; \biggl.\frac{\partial f}{\partial a_j}\biggr|_* - \sum_k \lambda_k^*\,\sum_i \biggl.\frac{\partial g^k}{\partial x_i}\biggr|_*\,\frac{\partial x_i^*}{\partial a_j}.
$$

Por outro lado, as restrições $g^k(x^*(a); a) = 0$ valem identicamente em $a$; diferenciando em $a_j$:

$$
\sum_i \biggl.\frac{\partial g^k}{\partial x_i}\biggr|_*\,\frac{\partial x_i^*}{\partial a_j} \;=\; -\biggl.\frac{\partial g^k}{\partial a_j}\biggr|_*.
$$

Substituindo de volta:

$$
\frac{\partial V}{\partial a_j} \;=\; \biggl.\frac{\partial f}{\partial a_j}\biggr|_* + \sum_k \lambda_k^*\,\biggl.\frac{\partial g^k}{\partial a_j}\biggr|_*
\;=\; \biggl.\frac{\partial \mathcal{L}}{\partial a_j}\biggr|_*. \qquad\blacksquare
$$

### Interpretação do Multiplicador como Preço-Sombra

Um caso especial: se o parâmetro $a_j$ entra apenas como **deslocamento** da $i$-ésima restrição — i.e., $g^i(x; a) = h^i(x) - c_i$ com $a_j = c_i$ — então $\partial \mathcal{L}/\partial c_i = -\lambda_i$ (para Lagrangeana na forma $\mathcal{L} = f + \lambda[c - h]$, comum em economia) e

$$
\frac{\partial V}{\partial c_i} \;=\; \lambda_i^*.
$$

Esta é a **interpretação do multiplicador como preço-sombra**: $\lambda_i^*$ mede quanto o valor ótimo $V$ aumenta por unidade marginal de relaxamento da $i$-ésima restrição. O $\lambda$ que aparecia abstrato na Lagrangeana ganha conteúdo econômico explícito.

### Aplicações Canônicas

O teorema do envelope é uma das ferramentas mais reutilizadas em microeconomia. Trabalhamos abaixo os quatro casos clássicos da teoria do produtor e do consumidor, em ordem: minimização de custo, maximização de lucro, maximização de utilidade e minimização de despesa. Em cada caso, o procedimento é o mesmo: monta-se o problema, escreve-se a Lagrangeana, deriva-se diretamente nos parâmetros, e a identidade resultante carrega nome próprio na literatura.

#### Lema de Shephard (Função Custo)

**Problema.** A firma com tecnologia $f(k, l)$ minimiza o custo dos insumos para atingir um nível de produção $\bar Q$, a preços de fator $(r, w)$:

$$
\min_{k, l \geq 0}\, r\,k + w\,l \quad \text{s.a.} \quad f(k, l) = \bar Q.
$$

**Lagrangeana.** $\mathcal{L}(k, l, \lambda;\, r, w, \bar Q) = rk + wl + \lambda\,[\bar Q - f(k, l)]$. Parâmetros: $a = (r, w, \bar Q)$. Função-valor: $C^*(r, w, \bar Q) = r\,k^*(\cdot) + w\,l^*(\cdot)$.

**Derivadas pelo envelope.** Avaliando $\partial \mathcal{L}/\partial a_j$ no ponto crítico:

$$
\frac{\partial C^*}{\partial r} = \biggl.\frac{\partial \mathcal{L}}{\partial r}\biggr|_* = k^*,
\qquad
\frac{\partial C^*}{\partial w} = \biggl.\frac{\partial \mathcal{L}}{\partial w}\biggr|_* = l^*,
\qquad
\frac{\partial C^*}{\partial \bar Q} = \biggl.\frac{\partial \mathcal{L}}{\partial \bar Q}\biggr|_* = \lambda^*.
$$

**Resultado.** As duas primeiras identidades são o **lema de Shephard**: derivar a função custo no preço de um fator recupera a demanda condicional por aquele fator. A terceira identifica $\lambda^*$ como **custo marginal** $\partial C^*/\partial \bar Q$.

**Comentário.** A utilidade prática é dupla. Primeiro, a função custo encapsula toda a estrutura de demanda condicional por fatores — basta diferenciá-la nos preços, sem precisar passar por estática comparativa do sistema de CPOs. Segundo, o multiplicador $\lambda$, que aparecia como artefato matemático na Lagrangeana, ganha aqui conteúdo econômico explícito: é o preço-sombra da restrição de produção, ou seja, quanto custaria à firma produzir uma unidade adicional de $\bar Q$.

**Exemplo: Cobb-Douglas $f(k, l) = k^\alpha l^{1-\alpha}$.** A condição de tangência $f_k/f_l = r/w$ se escreve $\alpha l / [(1-\alpha) k] = r/w$, dando $l = [(1-\alpha)\,r/(\alpha\,w)]\,k$. Substituindo na restrição $k^\alpha l^{1-\alpha} = \bar Q$,

$$
k^\alpha \biggl[\frac{(1-\alpha)\,r}{\alpha\,w}\biggr]^{1-\alpha} k^{1-\alpha} = \bar Q
\;\Longleftrightarrow\; k\,\biggl[\frac{(1-\alpha)\,r}{\alpha\,w}\biggr]^{1-\alpha} = \bar Q,
$$

de modo que

$$
k^* = \bar Q\,\biggl[\frac{\alpha}{1-\alpha}\cdot\frac{w}{r}\biggr]^{1-\alpha},
\qquad
l^* = \bar Q\,\biggl[\frac{1-\alpha}{\alpha}\cdot\frac{r}{w}\biggr]^{\alpha}.
$$

Substituindo em $C = rk + wl$ e somando ao denominador comum $\alpha^\alpha(1-\alpha)^{1-\alpha}$, a função custo fica:

$$
C^*(r, w, \bar Q) \;=\; \bar Q\,\frac{r^\alpha\,w^{1-\alpha}}{\alpha^\alpha (1-\alpha)^{1-\alpha}}.
$$

Derivando em $r$ e reagrupando potências:

$$
\frac{\partial C^*}{\partial r}
\;=\; \alpha\,\bar Q\,\frac{r^{\alpha-1}\,w^{1-\alpha}}{\alpha^\alpha (1-\alpha)^{1-\alpha}}
\;=\; \bar Q\,\biggl[\frac{\alpha}{1-\alpha}\cdot\frac{w}{r}\biggr]^{1-\alpha}
\;=\; k^*. \;\checkmark
$$

Derivando em $\bar Q$:

$$
\frac{\partial C^*}{\partial \bar Q} \;=\; \frac{r^\alpha\,w^{1-\alpha}}{\alpha^\alpha (1-\alpha)^{1-\alpha}} \;=\; \frac{C^*}{\bar Q} \;=\; \lambda^*.
$$

(Tratamento numérico desse caso — incluindo verificação por diferenças finitas — no capítulo de aplicações econômicas.)

#### Lema de Hotelling (Função Lucro)

**Problema.** A firma competitiva escolhe insumos $(k, l)$ para maximizar o lucro a preços de produto e fatores $(p, r, w)$:

$$
\max_{k, l \geq 0}\, \pi(k, l;\, p, r, w) \;=\; p\,f(k, l) - r\,k - w\,l.
$$

Este é um problema **sem restrição** — caso especial do envelope com $r = 0$ restrições, em que a Lagrangeana se reduz à própria função-objetivo. As CPOs são $p\,f_k = r$ e $p\,f_l = w$.

**Função-valor.** $\pi^*(p, r, w) = p\,f(k^*, l^*) - r\,k^* - w\,l^*$.

**Derivadas pelo envelope.** Como $\mathcal{L} = \pi$, derivadas parciais diretas avaliadas no ótimo:

$$
\frac{\partial \pi^*}{\partial p} = \biggl.\frac{\partial \pi}{\partial p}\biggr|_* = f(k^*, l^*) = Q^*,
\qquad
\frac{\partial \pi^*}{\partial r} = -k^*,
\qquad
\frac{\partial \pi^*}{\partial w} = -l^*.
$$

**Resultado.** As três identidades são o **lema de Hotelling**: derivar a função lucro no preço do produto recupera a oferta ótima $Q^*$; derivar nos preços dos fatores recupera as demandas (incondicionais) com sinal trocado.

**Comentário.** A simetria com Shephard é instrutiva. Em ambos os casos, a função-valor codifica toda a estrutura de oferta/demanda da firma, recuperada por diferenciação direta. As diferenças são duas. (i) Aqui as demandas são **incondicionais** — o nível de produção $Q$ é endógeno, ajustado pela firma —, enquanto em Shephard são **condicionais** a $\bar Q$ fixo. (ii) O sinal das derivadas em fatores é negativo porque $r, w$ entram com sinal negativo no lucro; em Shephard era positivo porque entravam positivamente no custo. Combinados, Shephard e Hotelling permitem reconstruir toda a teoria do produtor partindo apenas de funções-valor.

**Exemplo: Cobb-Douglas $f(k, l) = k^{1/4} l^{1/4}$.** Retornos decrescentes à escala ($\alpha + \beta = 1/2 < 1$) garantem que o problema de máximo irrestrito tem solução finita. As CPOs $p\,f_k = r$ e $p\,f_l = w$ se escrevem

$$
\frac{p}{4}\,k^{-3/4}\,l^{1/4} = r, \qquad \frac{p}{4}\,k^{1/4}\,l^{-3/4} = w.
$$

Dividindo membro a membro, $l/k = r/w$, ou seja, $l = (r/w)\,k$. Substituindo na primeira CPO:

$$
\frac{p}{4}\,k^{-3/4}\,\biggl(\frac{r}{w}\biggr)^{1/4}\,k^{1/4} = r
\;\Longleftrightarrow\; k^{-1/2} = \frac{4\,r^{3/4}\,w^{1/4}}{p}
\;\Longrightarrow\; k^* = \frac{p^2}{16\,r^{3/2}\,w^{1/2}}.
$$

Por simetria, $l^* = p^2/(16\,r^{1/2}\,w^{3/2})$. Produção e lucro ótimos:

$$
Q^* = (k^*\,l^*)^{1/4} = \frac{p}{4\,(rw)^{1/2}},
\qquad
\pi^* = p\,Q^* - r\,k^* - w\,l^* = \frac{p^2}{4(rw)^{1/2}} - 2\cdot\frac{p^2}{16(rw)^{1/2}} = \frac{p^2}{8\,(rw)^{1/2}}.
$$

(Note: $r\,k^* = p^2/(16\,(rw)^{1/2})$ e idem para $w\,l^*$ — as duas parcelas de custo são iguais por simetria $\alpha = \beta$.)

Verificando Hotelling:

$$
\frac{\partial \pi^*}{\partial p} = \frac{2p}{8(rw)^{1/2}} = \frac{p}{4(rw)^{1/2}} = Q^*. \;\checkmark
$$

$$
\frac{\partial \pi^*}{\partial r} = \frac{p^2}{8}\cdot\biggl(-\frac{1}{2}\biggr)(rw)^{-3/2}\,w
= -\frac{p^2\,w}{16\,(rw)^{3/2}}
= -\frac{p^2}{16\,r^{3/2}\,w^{1/2}}
= -k^*. \;\checkmark
$$

Análogo para $w$: $\partial \pi^*/\partial w = -l^*$.

#### Identidade de Roy (Função Utilidade Indireta)

**Problema.** O consumidor escolhe quantidades $(x_1, x_2)$ para maximizar a utilidade $U$ sujeito à restrição orçamentária:

$$
\max_{x_1, x_2 \geq 0}\, U(x_1, x_2) \quad \text{s.a.} \quad p_1 x_1 + p_2 x_2 = R.
$$

**Lagrangeana.** $\mathcal{L}(x_1, x_2, \lambda;\, p_1, p_2, R) = U(x_1, x_2) + \lambda\,[R - p_1 x_1 - p_2 x_2]$. Parâmetros: $a = (p_1, p_2, R)$. Função-valor: $V^*(p_1, p_2, R) = U(x_1^*, x_2^*)$, chamada **utilidade indireta**.

**Derivadas pelo envelope.** Avaliando $\partial \mathcal{L}/\partial a_j$ no ponto crítico:

$$
\frac{\partial V^*}{\partial p_i} = \biggl.\frac{\partial \mathcal{L}}{\partial p_i}\biggr|_* = -\lambda^*\,x_i^*,
\qquad
\frac{\partial V^*}{\partial R} = \biggl.\frac{\partial \mathcal{L}}{\partial R}\biggr|_* = \lambda^*.
$$

**Resultado.** Dividindo as duas identidades, $\lambda^*$ cancela e obtemos a **identidade de Roy**:

$$
\boxed{\;x_i^*(p_1, p_2, R) \;=\; -\,\frac{\partial V^*/\partial p_i}{\partial V^*/\partial R}.\;}
$$

A demanda Marshalliana ótima por um bem é obtida diferenciando a utilidade indireta no preço próprio e dividindo pela derivada na renda, com sinal trocado.

**Comentário.** O multiplicador $\lambda^*$ tem aqui interpretação natural como **utilidade marginal da renda**: quanto a utilidade ótima sobe por unidade adicional de orçamento. Repare como ele cancela quando tomamos a razão na identidade — só sobra uma relação observável entre derivadas de $V^*$ e a demanda. Isso resolve um problema empírico real: estimar funções de demanda diretamente é difícil (são funções vetoriais com restrições de simetria de Slutsky), mas estimar $V^*$ e derivá-la é, em muitos casos, mais tratável. A função utilidade indireta também serve para análise de bem-estar — comparar $V^*$ antes e depois de um choque de preços ou renda mede ganho/perda de utilidade do consumidor.

**Exemplo: Cobb-Douglas $U(x_1, x_2) = x_1^\alpha\,x_2^{1-\alpha}$.** As demandas Marshallianas, já obtidas na maximização de utilidade do consumidor, são

$$
x_1^*(p_1, p_2, R) = \frac{\alpha\,R}{p_1}, \qquad x_2^*(p_1, p_2, R) = \frac{(1-\alpha)\,R}{p_2}.
$$

Substituindo em $U$ obtemos a **utilidade indireta**:

$$
\begin{aligned}
V^*(p_1, p_2, R) \;&=\; \biggl(\frac{\alpha\,R}{p_1}\biggr)^\alpha\,\biggl(\frac{(1-\alpha)\,R}{p_2}\biggr)^{1-\alpha} \\
&=\; \alpha^\alpha\,(1-\alpha)^{1-\alpha}\,\frac{R^{\alpha + (1-\alpha)}}{p_1^\alpha\,p_2^{1-\alpha}}
\;=\; \alpha^\alpha (1-\alpha)^{1-\alpha}\,\frac{R}{p_1^\alpha\,p_2^{1-\alpha}}.
\end{aligned}
$$

Derivadas:

$$
\frac{\partial V^*}{\partial p_1}
\;=\; \alpha^\alpha (1-\alpha)^{1-\alpha}\,R\cdot(-\alpha)\,p_1^{-\alpha-1}\,p_2^{-(1-\alpha)}
\;=\; -\frac{\alpha}{p_1}\,V^*,
$$

$$
\frac{\partial V^*}{\partial R}
\;=\; \frac{\alpha^\alpha (1-\alpha)^{1-\alpha}}{p_1^\alpha\,p_2^{1-\alpha}}
\;=\; \frac{V^*}{R}.
$$

Aplicando a identidade de Roy:

$$
-\,\frac{\partial V^*/\partial p_1}{\partial V^*/\partial R}
\;=\; -\,\frac{-\alpha\,V^*/p_1}{V^*/R}
\;=\; \frac{\alpha\,R}{p_1}
\;=\; x_1^*. \;\checkmark
$$

Caso simétrico $\alpha = 1/2$ (feito no quadro): $V^*(p_1, p_2, R) = R/[2\,(p_1\,p_2)^{1/2}]$, com $\partial V^*/\partial p_1 = -R\,p_2/[4\,(p_1 p_2)^{3/2}]$ e $\partial V^*/\partial R = 1/[2\,(p_1\,p_2)^{1/2}]$. A razão Roy retorna $R/(2 p_1) = x_1^*$.

#### Demandas Hicksianas (Função Despesa)

**Problema.** O consumidor minimiza o gasto necessário para atingir um nível de utilidade $\bar U$ a preços $(p_1, p_2)$:

$$
\min_{x_1, x_2 \geq 0}\, p_1 x_1 + p_2 x_2 \quad \text{s.a.} \quad U(x_1, x_2) = \bar U.
$$

**Lagrangeana.** $\mathcal{L}(x_1, x_2, \mu;\, p_1, p_2, \bar U) = p_1 x_1 + p_2 x_2 + \mu\,[\bar U - U(x_1, x_2)]$. Parâmetros: $a = (p_1, p_2, \bar U)$. Função-valor: $E^*(p_1, p_2, \bar U) = p_1 h_1^* + p_2 h_2^*$, chamada **função despesa**, onde $h_i^*$ é a **demanda hicksiana** (ou compensada) pelo bem $i$.

**Derivadas pelo envelope.** Avaliando $\partial \mathcal{L}/\partial a_j$ no ponto crítico:

$$
\frac{\partial E^*}{\partial p_i} = \biggl.\frac{\partial \mathcal{L}}{\partial p_i}\biggr|_* = h_i^*,
\qquad
\frac{\partial E^*}{\partial \bar U} = \biggl.\frac{\partial \mathcal{L}}{\partial \bar U}\biggr|_* = \mu^*.
$$

**Resultado.** A primeira identidade é o **análogo de Shephard para o consumidor**: derivar a função despesa no preço de um bem recupera a demanda hicksiana por aquele bem. A segunda identifica $\mu^*$ como o **custo marginal de utilidade** — quanto gasto adicional é necessário para atingir uma unidade a mais de $\bar U$.

**Comentário.** O problema de despesa é **dual ao de maximização de utilidade**: ambos descrevem o mesmo conjunto de escolhas ótimas, trocando os papéis de objetivo e restrição. A diferença prática é que as demandas hicksianas $h_i^*(p, \bar U)$ mantêm **utilidade** fixa, enquanto as Marshallianas $x_i^*(p, R)$ mantêm **renda** fixa. Isso é central na análise de bem-estar: a variação compensatória de um choque de preços usa $E^*$ (gasto necessário para manter $\bar U$) em vez de $x_i^*$ (que mistura efeito substituição e efeito renda). A equação de Slutsky formaliza essa decomposição. Note também a simetria matemática: Shephard na firma (custo) e este resultado no consumidor (despesa) têm exatamente a mesma estrutura — não é coincidência, é a dualidade neoclássica entre produtor e consumidor.

**Exemplo: Cobb-Douglas $U(x_1, x_2) = x_1^\alpha\,x_2^{1-\alpha}$.** A condição de tangência $U_1/U_2 = p_1/p_2$ dá $\alpha\,x_2/[(1-\alpha)\,x_1] = p_1/p_2$, ou seja, $x_2 = [(1-\alpha)\,p_1/(\alpha\,p_2)]\,x_1$. Substituindo em $U(x_1, x_2) = \bar U$:

$$
x_1^\alpha\,\biggl[\frac{(1-\alpha)\,p_1}{\alpha\,p_2}\biggr]^{1-\alpha}\,x_1^{1-\alpha} = \bar U
\;\Longleftrightarrow\;
x_1\,\biggl[\frac{(1-\alpha)\,p_1}{\alpha\,p_2}\biggr]^{1-\alpha} = \bar U.
$$

Logo as demandas hicksianas:

$$
h_1^*(p_1, p_2, \bar U) = \bar U\,\biggl[\frac{\alpha\,p_2}{(1-\alpha)\,p_1}\biggr]^{1-\alpha},
\qquad
h_2^*(p_1, p_2, \bar U) = \bar U\,\biggl[\frac{(1-\alpha)\,p_1}{\alpha\,p_2}\biggr]^{\alpha}.
$$

Função despesa (mesma simplificação do caso Shephard):

$$
E^*(p_1, p_2, \bar U) \;=\; p_1\,h_1^* + p_2\,h_2^* \;=\; \bar U\,\frac{p_1^\alpha\,p_2^{1-\alpha}}{\alpha^\alpha (1-\alpha)^{1-\alpha}}.
$$

Verificação do análogo de Shephard:

$$
\frac{\partial E^*}{\partial p_1}
\;=\; \alpha\,\bar U\,\frac{p_1^{\alpha-1}\,p_2^{1-\alpha}}{\alpha^\alpha (1-\alpha)^{1-\alpha}}
\;=\; \bar U\,\biggl[\frac{\alpha\,p_2}{(1-\alpha)\,p_1}\biggr]^{1-\alpha}
\;=\; h_1^*. \;\checkmark
$$

Custo marginal de utilidade:

$$
\frac{\partial E^*}{\partial \bar U} \;=\; \frac{p_1^\alpha\,p_2^{1-\alpha}}{\alpha^\alpha (1-\alpha)^{1-\alpha}} \;=\; \frac{E^*}{\bar U} \;=\; \mu^*.
$$

A dualidade com Shephard é perfeita: $E^*(p_1, p_2, \bar U)$ e $C^*(r, w, \bar Q)$ têm exatamente a mesma forma funcional, com $(\bar U, p_1, p_2)$ no consumidor desempenhando o papel de $(\bar Q, r, w)$ na firma.

Em todos os quatro casos, **uma derivada parcial direta substitui um cálculo de derivada total via estática comparativa** — daí o poder prático do resultado.
